---
title: "El activo y su negocio"
subtitle: "Grupo Aeroportuario del Pacífico · BMV: GAPB"
author:
  - "Francisco Uriel Ledezma Chávez"
date: last-modified
date-format: "D [de] MMMM [de] YYYY"
---

```{r setup}
#| include: false
source("_setup.R")

fundamentals <- read_dataset("fundamentals_annual", date_cols = character(0))
eps <- read_dataset("eps_quarterly", date_cols = "period_end")
validate_fundamentals_annual(fundamentals)
validate_eps_quarterly(eps)

latest <- fundamentals[fundamentals$year == max(fundamentals$year), ]
previous <- fundamentals[fundamentals$year == max(fundamentals$year) - 1, ]
fundamentals$reported_operating_margin <-
  fundamentals$operating_income_mxn_m / fundamentals$revenue_reported_mxn_m
fundamentals$service_margin_ex_ifric <-
  1 - fundamentals$cost_services_mxn_m / fundamentals$revenue_operating_mxn_m
fundamentals$operating_margin_ex_ifric <-
  fundamentals$operating_income_mxn_m / fundamentals$revenue_operating_mxn_m
fundamentals$net_margin_ex_ifric <-
  fundamentals$net_income_mxn_m / fundamentals$revenue_operating_mxn_m
fundamentals$ebitda_margin_ex_ifric <-
  fundamentals$ebitda_mxn_m / fundamentals$revenue_operating_mxn_m
```

## Introducción

Esta primera etapa caracteriza a Grupo Aeroportuario del Pacífico, S.A.B. de
C.V. (GAP) antes de modelar el riesgo de mercado de su acción serie B. El
análisis combina la estructura económica del negocio con resultados
consolidados de 2023 a 2025, indicadores de rentabilidad y apalancamiento,
utilidad trimestral por ADS y política de dividendos. La lectura conjunta
muestra una concesionaria con alta generación operativa y crecimiento, aunque
expuesta a regulación tarifaria, tráfico aéreo, deuda y grandes compromisos de
inversión.

::: {.callout-note title="Criterio de fuentes"}
ITESO confirmó que la licencia institucional de FactSet no incluye acceso por
API. El repositorio acepta exportaciones manuales de FactSet en
`data/raw/factset/manual/` y las conserva fuera de Git; en su ausencia, esta
versión usa estados de resultados publicados por GAP ante la SEC y una serie
pública de EPS. El informe nunca consulta una API durante el renderizado.
:::

## Descripción general del activo y del negocio

GAP administra infraestructura aeroportuaria bajo concesión: doce aeropuertos
en México y los aeropuertos de Montego Bay y Kingston en Jamaica. Sus activos
principales incluyen Guadalajara, Tijuana, Los Cabos y Puerto Vallarta, de modo
que el portafolio combina tráfico de negocios, manufactura fronteriza y turismo
internacional. La sociedad surgió del proceso de privatización aeroportuaria de
1998, inició la operación del paquete Pacífico en 1999 y cotiza desde 2006 en la
BMV mediante GAPB y en Nueva York mediante el ADS PAC [@gap20f2025].

```{r asset-metadata}
#| echo: false
report_table(
  asset_meta(),
  caption = "Identificación bursátil del emisor analizado."
)
```

El ingreso económico se divide en servicios aeronáuticos —tarifas a pasajeros,
aerolíneas y operadores— y no aeronáuticos —arrendamientos, alimentos y
bebidas, estacionamientos, salas VIP, tiendas, publicidad, hotelería y carga—.
En 2025 la mezcla, excluyendo la contabilidad de construcción de IFRIC 12, fue
aproximadamente 70% aeronáutica y 30% no aeronáutica; esta diversificación
reduce la dependencia de una sola tarifa, pero no elimina la dependencia del
flujo de pasajeros. Los catorce aeropuertos atendieron 63.7 millones de
pasajeros en 2025, 2.5% más que en 2024, y la plantilla cerró el ejercicio con
aproximadamente 3,506 colaboradores [@gap4q2025; @gap20f2025].

La posición competitiva proviene menos de una marca de consumo que de la
exclusividad geográfica y la vida remanente de las concesiones. ASUR y OMA son
los comparables mexicanos más cercanos, mientras que aeropuertos alternativos,
carreteras y cambios en la oferta de las aerolíneas condicionan la demanda
local. El evento corporativo más relevante posterior al cierre fue la
combinación con Cross Border Xpress y activos de asistencia técnica, efectiva
en mayo de 2026; amplía el ecosistema de Tijuana, pero también emitió acciones
nuevas y abre un riesgo de integración que no pertenece todavía a las cifras
2025 analizadas aquí.

## Análisis de estados financieros

IFRIC 12 obliga a reconocer como ingreso la construcción y mejora de activos
concesionados junto con un costo equivalente. Como ese renglón infla ingreso y
costo sin representar venta recurrente ni margen económico, se presentan dos
bases: ingreso reportado y **ingreso operativo**, definido como la suma de
servicios aeronáuticos y no aeronáuticos [@gap4q2024; @gap4q2025].

```{r tbl-financials}
#| echo: false
financial_table <- data.frame(
  Año = fundamentals$year,
  `Ingreso reportado` = fundamentals$revenue_reported_mxn_m,
  `Ingreso operativo` = fundamentals$revenue_operating_mxn_m,
  `Utilidad operativa` = fundamentals$operating_income_mxn_m,
  `Utilidad neta` = fundamentals$net_income_mxn_m,
  EBITDA = fundamentals$ebitda_mxn_m,
  check.names = FALSE
)
report_table(
  financial_table,
  caption = "Resultados consolidados, millones de pesos corrientes.",
  digits = 1
)
```

El ingreso operativo aumentó de $25,432.8 millones en 2023 a $32,525.9 millones
en 2025, una expansión acumulada de 27.9%. El avance de 2025 fue especialmente
fuerte: 21.4% frente a 2024, apoyado por recuperación de tráfico, ajuste de
tarifas, depreciación del peso sobre los ingresos jamaiquinos y consolidación
de carga y zona franca. La utilidad neta creció 12.7% en ese último año, menos
que el ingreso, señal de que la escala adicional llegó acompañada de mayor
costo financiero, depreciación y gasto operativo [@gap4q2025].

```{r fig-margins}
#| echo: false
#| fig-cap: "Márgenes consolidados bajo base reportada y base operativa sin IFRIC 12."
margin_data <- rbind(
  data.frame(year = fundamentals$year, margin = "Operativo reportado",
             value = fundamentals$reported_operating_margin),
  data.frame(year = fundamentals$year, margin = "Servicios sin IFRIC 12",
             value = fundamentals$service_margin_ex_ifric),
  data.frame(year = fundamentals$year, margin = "Operativo sin IFRIC 12",
             value = fundamentals$operating_margin_ex_ifric),
  data.frame(year = fundamentals$year, margin = "Neto sin IFRIC 12",
             value = fundamentals$net_margin_ex_ifric),
  data.frame(year = fundamentals$year, margin = "EBITDA sin IFRIC 12",
             value = fundamentals$ebitda_margin_ex_ifric)
)

ggplot(margin_data, aes(year, value, colour = margin, group = margin)) +
  geom_line(linewidth = 0.8) +
  geom_point(size = 2) +
  scale_x_continuous(breaks = fundamentals$year) +
  scale_y_continuous(labels = percent_format(accuracy = 1)) +
  scale_colour_manual(values = RISK_PALETTE[1:5]) +
  labs(x = NULL, y = NULL, colour = NULL,
       caption = "Fuente: resultados 4T24 y 4T25 de GAP.")
```

```{r tbl-margins}
#| echo: false
margin_table <- data.frame(
  Año = fundamentals$year,
  `Servicios sin IFRIC 12` = fmt_pct(fundamentals$service_margin_ex_ifric, 1),
  `Operativo reportado` = fmt_pct(fundamentals$reported_operating_margin, 1),
  `Operativo sin IFRIC 12` = fmt_pct(fundamentals$operating_margin_ex_ifric, 1),
  `Neto sin IFRIC 12` = fmt_pct(fundamentals$net_margin_ex_ifric, 1),
  `EBITDA sin IFRIC 12` = fmt_pct(fundamentals$ebitda_margin_ex_ifric, 1),
  check.names = FALSE
)
report_table(margin_table, caption = "Márgenes comparables por ejercicio.")
```

GAP no presenta un subtotal IFRS de utilidad bruta. Por ello, “servicios sin
IFRIC 12” es un proxy explícito: ingreso operativo menos costo de servicios,
dividido entre ingreso operativo; no incluye todavía impuestos a la concesión,
asistencia técnica, depreciación ni otros costos operativos.

El margen EBITDA sin IFRIC 12 permaneció elevado, pero descendió de 69.5% en
2023 a 65.6% en 2025. El margen operativo comparable siguió el mismo patrón,
de 59.5% a 54.0%; por tanto, el crecimiento no debe confundirse con expansión
de eficiencia. La empresa conserva poder de generación de caja propio de una
infraestructura concesionada, aunque su programa de inversión y la nueva escala
presionan costos antes de que toda la capacidad produzca ingresos.

## Indicadores financieros clave

```{r tbl-ratios}
#| echo: false
ratios <- data.frame(
  Indicador = c("ROE", "ROA", "Deuda / capital", "Deuda / EBITDA",
                "Deuda neta / EBITDA", "Margen EBITDA sin IFRIC 12"),
  Valor = c(
    fmt_pct(latest$net_income_mxn_m /
              mean(c(previous$total_equity_mxn_m, latest$total_equity_mxn_m)), 1),
    fmt_pct(latest$net_income_mxn_m /
              mean(c(previous$total_assets_mxn_m, latest$total_assets_mxn_m)), 1),
    paste0(round(latest$total_debt_mxn_m / latest$total_equity_mxn_m, 2), "x"),
    paste0(round(latest$total_debt_mxn_m / latest$ebitda_mxn_m, 2), "x"),
    paste0(round((latest$total_debt_mxn_m - latest$cash_mxn_m) /
                   latest$ebitda_mxn_m, 2), "x"),
    fmt_pct(latest$ebitda_mxn_m / latest$revenue_operating_mxn_m, 1)
  ),
  Lectura = c(
    "Rentabilidad elevada sobre el capital contable promedio.",
    "Los activos producen una utilidad de doble dígito.",
    "La deuda equivale a más de dos veces el capital.",
    "Cobertura operativa holgada, pero sensible a tasas y tráfico.",
    "La caja reduce el apalancamiento económico por debajo de 2x.",
    "Amplio colchón antes de intereses, impuestos y depreciación."
  )
)
report_table(ratios, caption = "Indicadores clave al cierre de 2025.")
```

El ROE de 40.4% es atractivo, pero está amplificado por una estructura en la que
la deuda representa 2.13 veces el capital. En contraste, la deuda neta equivale
a 1.99 veces EBITDA, nivel administrable para la generación operativa actual.
La lectura correcta no es “bajo riesgo”: GAP puede servir su deuda en el
escenario base, pero una interrupción de tráfico o un aumento persistente de
tasas se transmitiría con rapidez al flujo disponible para inversión y
dividendos.

## Utilidad por acción

La serie trimestral corresponde al ADS **PAC** cotizado en Nueva York, denominado
en dólares y equivalente a diez acciones serie B; se usa porque ofrece una
historia trimestral homogénea para el mismo derecho económico. No se mezcla con
el precio de GAPB ni se convierte a pesos, ya que hacerlo introduciría el tipo
de cambio dentro de una medida de desempeño operativo [@alphaquerypac;
@marketbeatpac].

```{r fig-eps}
#| echo: false
#| fig-cap: "Utilidad diluida trimestral por ADS PAC, dólares por ADS."
ggplot(eps, aes(period_end, diluted_eps)) +
  geom_hline(yintercept = 0, colour = RISK_INK$baseline, linewidth = 0.4) +
  geom_line(colour = RISK_PALETTE[1], linewidth = 0.8) +
  geom_point(colour = RISK_PALETTE[1], size = 1.7) +
  scale_x_date(date_breaks = "1 year", date_labels = "%Y") +
  labs(x = NULL, y = "USD por ADS",
       caption = "Fuentes: AlphaQuery, Macrotrends y MarketBeat; ver manifest de datos.")
```

```{r tbl-eps}
#| echo: false
eps_wide <- reshape(
  eps[, c("year", "quarter", "diluted_eps")],
  idvar = "year", timevar = "quarter", direction = "wide"
)
names(eps_wide) <- sub("diluted_eps\\.", "", names(eps_wide))
report_table(eps_wide, caption = "EPS diluido trimestral del ADS PAC, USD.", digits = 2)
```

La ruptura de la serie ocurre en el segundo trimestre de 2020, cuando el EPS
fue negativo por las restricciones de movilidad. La recuperación posterior es
visible y, desde 2022, todos los trimestres permanecen positivos; sin embargo,
el descenso a USD 1.64 en 4T25 frente a USD 2.86 en 3T25 confirma estacionalidad
y sensibilidad del resultado financiero. Para las etapas de mercado interesa
menos el nivel aislado que la capacidad de estos cambios para alterar
expectativas y volatilidad.

## Dividendos y *splits*

La política de GAP distribuye efectivo excedente después de conservar un saldo
mínimo equivalente a dos meses de gastos operativos y servicio de deuda de
corto plazo. La asamblea de abril de 2025 aprobó un dividendo total de MXN 16.84
por acción, pagado en dos exhibiciones; la frecuencia, por tanto, depende de la
asamblea y de la liquidez, no de un dividendo trimestral rígido
[@gapdividend2025]. Esa flexibilidad protege inversión y deuda, aunque vuelve el
retorno total sensible a decisiones corporativas y al ciclo de CAPEX.

No se identificaron *splits* de GAPB desde su listado en 2006 en los informes
revisados. Sí existe una relación fija de un ADS PAC por diez acciones serie B,
que no debe confundirse con un *split*. Las siguientes etapas utilizarán precio
ajustado por distribuciones y eventos corporativos; esta distinción evita que
un dividendo aparezca falsamente como pérdida económica.

## Identificación de riesgos

**Riesgo regulatorio y de concesión.** La tarifa máxima, los derechos de
concesión y los programas maestros de desarrollo dependen de autoridades
mexicanas y jamaiquinas. Una modificación unilateral cambia ingresos permitidos
o CAPEX obligatorio y, por ello, afecta directamente la valuación.

**Riesgo de tráfico y concentración.** Los ingresos dependen de pasajeros,
rutas y capacidad de aerolíneas; choques sanitarios, recesión, problemas de
motores o quiebras de operadores reducen simultáneamente ingreso aeronáutico y
consumo comercial. La concentración en Guadalajara, Tijuana y destinos
turísticos aumenta la exposición a eventos regionales y estacionales.

**Riesgo macrofinanciero.** Tasas altas encarecen una deuda de MXN 53.0 mil
millones, mientras que la depreciación del peso eleva la traducción de Jamaica
pero también puede encarecer obligaciones o insumos en dólares. Inflación,
crecimiento del PIB y tipo de cambio deben reaparecer como variables de contexto
en la etapa 02.

**Riesgo de ejecución e integración.** El CAPEX 2025 de MXN 12.4 mil millones y
la integración posterior de CBX requieren disciplina operativa. Retrasos,
sobrecostos o capacidad que tarde en madurar comprimirían márgenes y flujo libre;
la emisión de acciones asociada, además, introduce dilución para el accionista.

**Riesgo climático, de seguridad y tecnológico.** Huracanes, sismos, fallas de
infraestructura, ciberataques o incidentes de seguridad pueden interrumpir un
activo que no puede trasladarse. Aunque seguros y redundancias contienen la
pérdida, no eliminan cierres, daño reputacional ni menor tráfico.

## Conclusión

GAP llega al cierre de 2025 como una concesionaria en expansión: el ingreso
operativo creció 27.9% en dos años, el EBITDA alcanzó MXN 21.3 mil millones y la
deuda neta se mantuvo cerca de 2.0 veces EBITDA. La contrapartida es una
compresión gradual de márgenes, deuda superior a dos veces el capital y un ciclo
intenso de inversión, a lo que se suma la integración de CBX en 2026. En
consecuencia, GAPB combina calidad de infraestructura y flujo recurrente con
riesgos discretos capaces de producir saltos en precio; regulación, tráfico,
tasas, tipo de cambio e integración serán los ejes que deberán contrastarse con
la historia bursátil en la siguiente etapa.

## Referencias
