---
title: "El activo y su negocio"
subtitle: "Grupo Aeroportuario del Pacífico · BMV: GAPB"
author:
  - "Santiago Álvarez Tostado Estrada"
  - "Francisco Uriel Ledezma Chávez"
  - "Jorge Isaac López Ávila"
  - "Juan Pablo Morán Errejón"
date: last-modified
date-format: "D [de] MMMM [de] YYYY"
---

```{r setup}
#| include: false
source("_setup.R")

fundamentals <- read_dataset("fundamentals_annual", date_cols = character(0))
eps <- read_dataset("eps_quarterly", date_cols = "period_end")
validate_fundamentals_annual(fundamentals)
validate_eps_quarterly(eps)

# Margins. The gross-margin proxy and every other margin divide by operating
# revenue, so IFRIC 12 construction never inflates a denominator.
fundamentals$gross_margin_ex_ifric <-
  1 - fundamentals$cost_services_mxn_m / fundamentals$revenue_operating_mxn_m
fundamentals$reported_operating_margin <-
  fundamentals$operating_income_mxn_m / fundamentals$revenue_reported_mxn_m
fundamentals$operating_margin_ex_ifric <-
  fundamentals$operating_income_mxn_m / fundamentals$revenue_operating_mxn_m
fundamentals$net_margin_ex_ifric <-
  fundamentals$net_income_mxn_m / fundamentals$revenue_operating_mxn_m
fundamentals$ebitda_margin_ex_ifric <-
  fundamentals$ebitda_mxn_m / fundamentals$revenue_operating_mxn_m

# Leverage.
fundamentals$net_debt_mxn_m <- fundamentals$total_debt_mxn_m - fundamentals$cash_mxn_m
fundamentals$debt_to_equity <- fundamentals$total_debt_mxn_m / fundamentals$total_equity_mxn_m
fundamentals$debt_to_ebitda <- fundamentals$total_debt_mxn_m / fundamentals$ebitda_mxn_m
fundamentals$net_debt_to_ebitda <- fundamentals$net_debt_mxn_m / fundamentals$ebitda_mxn_m

# Renglones que el dataset no captura y que se transcriben de la Forma 20-F
# 2025: el estado de flujos de efectivo (R6.htm) y el desglose de ingreso, costo
# y resultado financiero (R3.htm), ambos del filing 0001193125-26-161714. Se
# transcriben porque no se recalculan: son cifras auditadas leidas del estado.
fundamentals$finance_cost_mxn_m <- c(3439.276, 4104.423, 4458.335)
fundamentals$finance_income_mxn_m <- c(1402.964, 1289.271, 1025.319)
fundamentals$interest_coverage <-
  fundamentals$ebitda_mxn_m / fundamentals$finance_cost_mxn_m

fundamentals$revenue_aero_mxn_m <- c(19267.395, 19110.067, 22821.817)
fundamentals$revenue_non_aero_mxn_m <- c(6165.429, 7671.766, 9704.090)
fundamentals$revenue_construction_mxn_m <- c(7791.320, 6832.541, 8882.633)
fundamentals$concession_tax_mxn_m <- c(2532.896, 2666.751, 3817.751)
fundamentals$non_aero_share <-
  fundamentals$revenue_non_aero_mxn_m / fundamentals$revenue_operating_mxn_m

# Estado de flujos de efectivo. Los intereses pagados incluyen los capitalizados,
# y las distribuciones suman el dividendo o reduccion de capital al accionista
# controlador mas el dividendo al interes no controlador, porque ambos salen de
# la misma caja.
fundamentals$operating_cash_flow_mxn_m <- c(13934.854, 16674.340, 18249.740)
fundamentals$capex_mxn_m <- c(10444.346, 7844.983, 12396.949)
fundamentals$interest_paid_mxn_m <- c(4004.535, 4216.658, 4987.450)
fundamentals$distributions_mxn_m <- c(7634.231, 7143.142, 9068.423)
fundamentals$capex_coverage <-
  fundamentals$operating_cash_flow_mxn_m / fundamentals$capex_mxn_m
fundamentals$funding_gap_mxn_m <-
  fundamentals$operating_cash_flow_mxn_m - fundamentals$capex_mxn_m -
  fundamentals$interest_paid_mxn_m - fundamentals$distributions_mxn_m

# Distribuciones atribuibles al accionista controlador, para la razon de
# distribucion. Excluyen el dividendo pagado al interes no controlador.
fundamentals$distributed_controlling_mxn_m <- c(7498.318, 7003.146, 8508.872)
fundamentals$payout <- fundamentals$distributed_controlling_mxn_m /
  fundamentals$net_income_controlling_mxn_m

# Year slices, taken only once every derived column exists, so a single-year
# reference carries the ratios as well as the raw statement lines.
latest <- fundamentals[fundamentals$year == max(fundamentals$year), ]
previous <- fundamentals[fundamentals$year == max(fundamentals$year) - 1, ]
first_year <- fundamentals[fundamentals$year == min(fundamentals$year), ]

# Returns, on an average-balance denominator so a flow is compared against the
# capital that actually produced it over the year.
avg <- function(column) {
  mean(c(previous[[column]], latest[[column]]))
}
roe_controlling <- latest$net_income_controlling_mxn_m / avg("equity_controlling_mxn_m")
roe_consolidated <- latest$net_income_mxn_m / avg("total_equity_mxn_m")
roa <- latest$net_income_mxn_m / avg("total_assets_mxn_m")
nci_share <- 1 - fundamentals$net_income_controlling_mxn_m / fundamentals$net_income_mxn_m

# The ADS view of the calculated peso series, at the rate each release names.
ADS_RATIO <- 10
eps$eps_usd_ads_calculated <- eps$diluted_eps * ADS_RATIO / eps$usdmxn

growth <- function(new, old) 100 * (new / old - 1)
# Magnitude only, for sentences that already carry the direction in the verb:
# "cayó 12.0%" rather than "cayó -12.0%".
drop_pct <- function(new, old) round(abs(growth(new, old)), 1)
q <- function(y, quarter) eps$diluted_eps[eps$year == y & eps$quarter == quarter]
recent <- eps[eps$year >= 2022, ]

# The buyback, read off the series rather than restated as a constant.
shares_start <- eps$shares_outstanding[1]
shares_end <- eps$shares_outstanding[nrow(eps)]
buyback_pct <- 1 - shares_end / shares_start
cv <- function(x) sd(x) / mean(x)
cv_2019 <- cv(eps$diluted_eps[eps$year == 2019])
cv_recent <- cv(recent$diluted_eps)
```

<dl class="report-meta" aria-label="Ficha técnica del reporte">
<div><dt>Fuente de datos</dt><dd>Reportes de GAP ante la SEC: Forma 20-F 2025 y 28 comunicados trimestrales</dd></div>
<div><dt>Corte financiero</dt><dd>31 de diciembre de 2025</dd></div>
<div><dt>Moneda</dt><dd>MXN millones; EPS en MXN por acción serie B</dd></div>
<div><dt>Periodo cubierto</dt><dd>Estados 2023–2025; EPS 1T19–4T25; tráfico 2024–2025</dd></div>
</dl>

## Introducción

Esta primera etapa caracteriza a Grupo Aeroportuario del Pacífico, S.A.B. de
C.V. (GAP) antes de modelar el riesgo de mercado de su acción serie B. El
análisis combina la estructura económica del negocio con resultados
consolidados de 2023 a 2025, indicadores de rentabilidad y apalancamiento,
utilidad trimestral por acción y política de distribuciones. La lectura
conjunta muestra una concesionaria con alta generación operativa y crecimiento,
aunque expuesta a regulación tarifaria, tráfico aéreo, deuda y grandes
compromisos de inversión. El análisis se contrasta además con ASUR y OMA, las dos
concesionarias comparables del mercado mexicano, para separar lo que corresponde
al sector de lo que corresponde a las decisiones financieras de este emisor en
particular.

::: {.callout-note title="Criterio de fuentes"}
ITESO confirmó que la licencia institucional de FactSet no incluye acceso por
API. El repositorio acepta exportaciones manuales de FactSet en
`data/raw/factset/manual/` y las conserva fuera de Git; en su ausencia, cada
cifra de este reporte se reconstruye desde el documento primario que la
publica. Los estados anuales provienen de la Forma 20-F de 2025
[@gap20f2025], que presenta 2023, 2024 y 2025 sobre una misma base contable, y
la serie trimestral proviene de los veintiocho comunicados de resultados que
GAP presentó ante la SEC entre 2019 y 2026. El manifiesto `config/filings.yml`
registra qué documento sustenta cada periodo y
`analysis/06_ingest_gap_filings.R` reconstruye ambos conjuntos de datos; el
informe nunca consulta una API durante el renderizado.

Tres bloques de cifras quedan fuera de ese pipeline y se transcriben directamente
del documento que las publica, por lo que llevan su fuente señalada en el propio
chunk: el estado de flujos de efectivo y el desglose de ingreso, costo y
resultado financiero, tomados de los estados financieros en XBRL de la misma
Forma 20-F; el tráfico por aeropuerto, tomado del comunicado de diciembre de 2025
[@gaptraffic2025dec]; y las cifras de ASUR y OMA, tomadas de sus respectivas
Formas 20-F de 2025 [@asur20f2025; @oma20f2025]. Ninguna de ellas se recalcula.
:::

## Descripción general del activo y del negocio

GAP administra infraestructura aeroportuaria bajo concesión y su negocio
consiste en cobrar por el uso de un espacio que no puede replicarse ni
trasladarse. Opera doce aeropuertos en el occidente y noroeste de México
—entre ellos Guadalajara, Tijuana, Puerto Vallarta, Los Cabos, La Paz y
Manzanillo— y los aeropuertos de Montego Bay y Kingston en Jamaica. La sociedad
surgió del proceso de privatización aeroportuaria de 1998, cotiza desde febrero
de 2006 en la Bolsa Mexicana de Valores mediante GAPB y en Nueva York mediante
el ADS PAC, incorporó Montego Bay en 2015 mediante la compra de la sociedad
controladora de MBJ Airports y tomó el control de Kingston en octubre de 2019
[@gap20f2025; @gapcbx2026].

El origen conviene precisarlo porque fija la escala del sector. El proceso de
1998 no privatizó la totalidad de la red estatal: de los aeropuertos que
administraba Aeropuertos y Servicios Auxiliares, **treinta y cinco** se
repartieron en cuatro grupos —GAP con doce, OMA con trece, ASUR con nueve y el
Aeropuerto Internacional de la Ciudad de México aparte— [@gapquienes2025]. Los
derechos de la concesión mexicana entraron en vigor el 1 de noviembre de 1998
por un plazo de cincuenta años [@gapconcesion1998], de donde procede el
vencimiento de 2048. El domicilio social de la sociedad está en Guadalajara,
Jalisco [@gap20f2025].

La red no es homogénea, y su composición es la primera fuente de riesgo del
activo. La @tbl-airports desagrega el tráfico terminal de 2025 por aeropuerto.

```{r tbl-airports}
#| echo: false
#| tbl-cap: "Red de aeropuertos: pasajeros terminales en miles y vencimiento de la concesión."
airports <- data.frame(
  Aeropuerto = c("Guadalajara", "Tijuana", "Los Cabos", "Puerto Vallarta",
                 "Montego Bay", "Guanajuato (Bajío)", "Hermosillo", "Kingston",
                 "Morelia", "La Paz", "Mexicali", "Aguascalientes",
                 "Los Mochis", "Manzanillo"),
  Plaza = c("Jalisco", "Baja California", "Baja California Sur", "Jalisco",
            "Jamaica", "Guanajuato", "Sonora", "Jamaica", "Michoacán",
            "Baja California Sur", "Baja California", "Aguascalientes",
            "Sinaloa", "Colima"),
  pax_2025 = c(18696.6, 12650.0, 7529.9, 6947.7, 4469.1, 3301.5, 2203.1,
               1841.2, 1508.1, 1337.6, 1272.1, 984.1, 713.6, 231.2),
  pax_2024 = c(17848.7, 12545.8, 7488.1, 6803.5, 5057.1, 3169.0, 2156.7,
               1777.2, 1304.6, 1206.0, 1034.1, 961.8, 585.2, 218.4),
  Vencimiento = c(rep("2048", 4), "mar-2034", rep("2048", 2), "oct-2044",
                  rep("2048", 6)),
  stringsAsFactors = FALSE
)
airports$share <- airports$pax_2025 / sum(airports$pax_2025)
airports$var <- growth(airports$pax_2025, airports$pax_2024)

airports_table <- data.frame(
  Aeropuerto = airports$Aeropuerto,
  Plaza = airports$Plaza,
  `Pax 2025` = round(airports$pax_2025, 1),
  `Pax 2024` = round(airports$pax_2024, 1),
  `Var. anual` = paste0(round(airports$var, 1), "%"),
  `% de la red` = fmt_pct(airports$share, 1),
  Vencimiento = airports$Vencimiento,
  check.names = FALSE
)
report_table(airports_table, digits = 1)
```

Tres lecturas se desprenden de la @tbl-airports. La primera es la concentración:
los cinco aeropuertos mayores —Guadalajara, Tijuana, Los Cabos, Puerto Vallarta y
Montego Bay— reúnen
`r fmt_pct(sum(sort(airports$share, decreasing = TRUE)[1:5]), 1)` del tráfico, y
sólo Guadalajara y Tijuana explican
`r fmt_pct(sum(sort(airports$share, decreasing = TRUE)[1:2]), 1)`. Cuando el
propio emisor advierte que su negocio depende en alto grado de cinco aeropuertos
[@gap20f2025], la tabla pone la cifra a esa advertencia: no es una figura
retórica del apartado de riesgos sino la estructura real del activo.

La segunda es que el crecimiento de 2025 no fue homogéneo. Los aeropuertos de
ciudad media avanzaron a doble dígito —Mexicali
`r round(airports$var[airports$Aeropuerto == "Mexicali"], 1)`%, Los Mochis
`r round(airports$var[airports$Aeropuerto == "Los Mochis"], 1)`%, Morelia
`r round(airports$var[airports$Aeropuerto == "Morelia"], 1)`%— mientras los
grandes crecieron poco y Montego Bay retrocedió
`r drop_pct(airports$pax_2025[airports$Aeropuerto == "Montego Bay"], airports$pax_2024[airports$Aeropuerto == "Montego Bay"])`%.
Como el avance se concentró donde el tráfico es pequeño y la caída ocurrió en el
quinto activo de la red, el resultado agregado fue de apenas
`r round(growth(sum(airports$pax_2025), sum(airports$pax_2024)), 1)`%: el volumen
no fue el motor del año, lo que confirma que el crecimiento del ingreso provino
del precio.

La tercera es el horizonte. Doce concesiones vencen simultáneamente en 2048 y las
dos jamaiquinas antes; Montego Bay, que aporta
`r fmt_pct(airports$share[airports$Aeropuerto == "Montego Bay"], 1)` del tráfico,
tiene el vencimiento más próximo de toda la red.

La @tbl-asset-metadata sintetiza la identificación bursátil utilizada en el
análisis.

```{r tbl-asset-metadata}
#| echo: false
report_table(
  asset_meta(),
  caption = "Identificación bursátil del emisor analizado."
)
```

Lo que sostiene el valor de este activo no es una marca de consumo sino el
plazo remanente de sus títulos de concesión, ya que al vencimiento los activos
revierten al Estado. Las doce concesiones mexicanas vencen en 2048 y admiten
prórroga por hasta cincuenta años adicionales, sujeta a la aceptación de las
modificaciones que imponga la autoridad; la concesión de Montego Bay vence en
marzo de 2034 —un año más que el plazo original de treinta, tras la enmienda de
julio de 2024— y la de Kingston en octubre de 2044 [@gap20f2025; @gapjamaica2024].
Esa misma enmienda redujo la cuota de concesión de Kingston de 62.01% a 53.22% de
los ingresos brutos, con efecto retroactivo a septiembre de 2023: casi nueve
puntos porcentuales de margen sobre el activo jamaiquino menor. La asimetría de
plazos importa: la vida remanente mexicana supera las dos décadas, mientras que
el activo jamaiquino de mayor tamaño tiene un horizonte considerablemente más
corto.

El ingreso económico se divide en servicios aeronáuticos —tarifas a pasajeros,
aerolíneas y operadores, sujetas a una tarifa máxima regulada— y no aeronáuticos
—arrendamientos, alimentos y bebidas, estacionamientos, salas VIP, tiendas,
publicidad, hotelería y carga, que no están sujetos a esa tarifa—. En 2025 la
mezcla, excluyendo la contabilidad de construcción de IFRIC 12, fue de
`r fmt_pct(22821.817 / latest$revenue_operating_mxn_m, 0)` aeronáutica y
`r fmt_pct(9704.090 / latest$revenue_operating_mxn_m, 0)` no aeronáutica. Esa
diversificación reduce la dependencia de una sola tarifa pero no la del flujo de
pasajeros, porque el ingreso comercial también se origina en quien cruza la
terminal. Los catorce aeropuertos atendieron 63.7 millones de pasajeros en 2025,
2.5% más que en 2024, y el ingreso aeronáutico y no aeronáutico por pasajero
subió 18.5%, hasta MXN 510.7; el avance del ingreso, por tanto, provino más del
precio que del volumen [@gap4q2025].

La escala del negocio se mide mejor por su balance que por su plantilla: GAP
cerró 2025 con `r fmt_mxn(latest$total_assets_mxn_m)` millones de activos y
aproximadamente 3,506 colaboradores, de los cuales 3,341 corresponden a los
aeropuertos mexicanos y 165 a Montego Bay [@gap20f2025]. La intensidad de
capital, y no la intensidad de trabajo, es la característica económica dominante.

La posición competitiva proviene de la exclusividad geográfica. Cada aeropuerto
es monopolio local en su plaza, de modo que la competencia relevante no ocurre
entre terminales cercanas sino entre destinos: el propio 20-F identifica como
competidores de Puerto Vallarta, Los Cabos, La Paz, Manzanillo y Montego Bay a
otros destinos vacacionales —Acapulco, Cancún, Hawái, Puerto Rico, Florida, Cuba
y República Dominicana— y no a un aeropuerto rival [@gap20f2025]. En el mercado
bursátil mexicano los comparables son ASUR y OMA, surgidos del mismo proceso de
1998 y sujetos al mismo régimen de tarifa máxima. La @tbl-peers los coloca lado a
lado sobre el ejercicio 2025, con el ingreso depurado de IFRIC 12 en las tres
emisoras para que los márgenes sean comparables.

```{r tbl-peers}
#| echo: false
#| tbl-cap: "GAP frente a sus comparables bursátiles, ejercicio 2025. El ingreso operativo excluye la construcción de IFRIC 12 en las tres emisoras."
peers <- data.frame(
  Concepto = c("Pasajeros (millones)", "Aeropuertos",
               "Ingreso operativo (MXN m)", "EBITDA (MXN m)", "Margen EBITDA",
               "Utilidad neta (MXN m)", "Deuda financiera (MXN m)",
               "Deuda neta / EBITDA", "Deuda / capital",
               "ROE de la controladora"),
  GAP = c("63.7", "14", fmt_mxn(latest$revenue_operating_mxn_m, 1),
          fmt_mxn(latest$ebitda_mxn_m, 1),
          fmt_pct(latest$ebitda_margin_ex_ifric, 1),
          fmt_mxn(latest$net_income_mxn_m, 1),
          fmt_mxn(latest$total_debt_mxn_m, 1),
          paste0(round(latest$net_debt_to_ebitda, 2), "x"),
          paste0(round(latest$debt_to_equity, 2), "x"),
          fmt_pct(roe_controlling, 1)),
  ASUR = c("71.6", "16", "29,887.1", "20,256.3", "67.8%", "10,924.7",
           "27,486.6", "0.81x", "0.59x", "26.5%"),
  OMA = c("28.8", "13", "13,651.0", "10,166.9", "74.5%", "5,365.3",
          "13,428.4", "1.03x", "1.18x", "47.4%"),
  check.names = FALSE
)
report_table(peers)
```

La @tbl-peers precisa qué significa "comparable". En generación operativa las
tres emisoras juegan en la misma liga —márgenes EBITDA entre 65% y 75%, propios
de un activo concesionado— y GAP queda en el extremo bajo de ese rango pese a ser
la segunda por tráfico. Donde la separación es nítida es en el balance: con
`r round(latest$debt_to_equity, 2)` veces de deuda sobre capital y
`r round(latest$net_debt_to_ebitda, 2)` veces EBITDA de deuda neta, GAP está
sensiblemente más apalancada que ASUR, que opera casi sin deuda neta, y que OMA
[@asur20f2025; @oma20f2025]. El contraste con ASUR es el más informativo porque
su escala es parecida: atiende más pasajeros que GAP con un ingreso operativo
menor, y aun así financia su expansión sin recurrir al pasivo en la misma
proporción. La diferencia no está, por tanto, en el negocio ni en el régimen
regulatorio, que son los mismos, sino en la decisión de estructura financiera: el
apalancamiento de GAP es una elección de la administración, no una condición del
sector. Ese es el rasgo que la etapa cuantitativa debería encontrar traducido en
una volatilidad mayor que la de sus pares.

Conviene una advertencia de comparabilidad. Las tres emisoras construyen su razón
de apalancamiento con criterios distintos: OMA incluye los pasivos por
arrendamiento de la NIIF 16 en su deuda neta y ASUR no, pese a mantener MXN
8,115.1 millones de ellos por la operación de San Juan; homogeneizando el
criterio, ASUR pasaría de 0.81 a aproximadamente 1.21 veces. Las cifras del
cuadro se presentan como cada emisora las reporta, y la comparación de fondo
—GAP claramente más apalancada que ambas— se sostiene con cualquiera de los dos
criterios. El conteo de pasajeros de ASUR tampoco es homogéneo: excluye tránsito
en México y Colombia pero lo incluye en Puerto Rico [@asur20f2025].

Dos dependencias estructurales conviene fijar desde ahora. La primera es
regulatoria: la tarifa máxima aplicable a los servicios aeronáuticos se fija por
quinquenio, y las tarifas del periodo 2025–2029 se aplican desde el 1 de enero de
2025 [@gappmd2024]; además, cada concesionaria mexicana paga al Estado un derecho equivalente
al 9.0% de sus ingresos brutos [@gap20f2025; @gap4q2025]. La segunda es
accionaria: Aeropuertos Mexicanos del Pacífico mantenía las acciones serie BB,
equivalentes al 15% del capital, con derecho a designar directivos y a vetar
decisiones como la aprobación de estados financieros, los cambios de capital y
el pago de dividendos [@gap20f2025].

El evento corporativo más relevante posterior al cierre analizado es la
combinación con Cross Border Xpress y la internalización de los servicios de
asistencia técnica, aprobada por la asamblea del 11 de diciembre de 2025 y
concluida el 7 de mayo de 2026 mediante la protocolización del convenio de
fusión. GAP emitió 89,740,731 acciones netas nuevas, con lo que su capital pasó
a 595,018,195 acciones —519,226,576 de la serie B y 75,791,619 de la serie BB—,
adquirió el 25% restante de CBX hasta consolidar el 100% e inició la
consolidación financiera de esos negocios en mayo de 2026 [@gapcbx2026]. La
operación amplía el ecosistema de Tijuana y elimina la comisión de asistencia
técnica, que en 2025 costó MXN 971.8 millones, pero diluye al accionista
existente en 15.1% del capital resultante y abre un riesgo de integración. Nada
de ello pertenece todavía a las cifras de 2025 que se analizan aquí, y por eso
se trata como hecho posterior y no como parte del ejercicio.

## Análisis de estados financieros

IFRIC 12 obliga a reconocer como ingreso la construcción y mejora de activos
concesionados junto con un costo equivalente. Como ese renglón infla ingreso y
costo sin representar venta recurrente ni margen económico, se presentan dos
bases: ingreso reportado y **ingreso operativo**, definido como la suma de
servicios aeronáuticos y no aeronáuticos [@gap20f2025].

La @tbl-financials presenta ambas bases y evita interpretar el ingreso de
construcción como una venta recurrente.

```{r tbl-financials}
#| echo: false
#| tbl-cap: "Resultados consolidados, millones de pesos corrientes."
financial_table <- data.frame(
  Año = fundamentals$year,
  `Ingreso reportado` = fundamentals$revenue_reported_mxn_m,
  `Ingreso operativo` = fundamentals$revenue_operating_mxn_m,
  `Utilidad operativa` = fundamentals$operating_income_mxn_m,
  EBITDA = fundamentals$ebitda_mxn_m,
  `Utilidad neta` = fundamentals$net_income_mxn_m,
  `Neta de la controladora` = fundamentals$net_income_controlling_mxn_m,
  check.names = FALSE
)
report_table(
  financial_table,
  digits = 1
)
```

La @tbl-revenue-mix descompone ese ingreso operativo en sus dos fuentes.

```{r tbl-revenue-mix}
#| echo: false
#| tbl-cap: "Composición del ingreso, millones de pesos corrientes."
revenue_mix <- data.frame(
  Año = fundamentals$year,
  `Aeronáutico` = fundamentals$revenue_aero_mxn_m,
  `No aeronáutico` = fundamentals$revenue_non_aero_mxn_m,
  `Construcción IFRIC 12` = fundamentals$revenue_construction_mxn_m,
  `No aeronáutico / operativo` = fmt_pct(fundamentals$non_aero_share, 1),
  `Derecho de concesión` = fundamentals$concession_tax_mxn_m,
  check.names = FALSE
)
report_table(revenue_mix, digits = 1)
```

La @tbl-revenue-mix contiene el hallazgo más favorable del periodo, y matiza el
riesgo regulatorio que se describe más adelante. El ingreso no aeronáutico creció
`r round(growth(latest$revenue_non_aero_mxn_m, first_year$revenue_non_aero_mxn_m), 1)`%
entre 2023 y 2025 frente a
`r round(growth(latest$revenue_aero_mxn_m, first_year$revenue_aero_mxn_m), 1)`%
del aeronáutico, con lo que su peso en el ingreso operativo pasó de
`r fmt_pct(first_year$non_aero_share, 1)` a `r fmt_pct(latest$non_aero_share, 1)`.
La mezcla se está desplazando hacia el componente **no sujeto a tarifa máxima**,
donde GAP fija precios con libertad. Es una diversificación real frente a la
revisión quinquenal, aunque acotada: el ingreso comercial también depende del
pasajero que cruza la terminal, de modo que reduce la exposición a la tarifa pero
no la exposición al tráfico.

La última columna registra un movimiento en sentido contrario. El derecho de
concesión, fijado en 9.0% de los ingresos brutos, creció
`r round(growth(latest$concession_tax_mxn_m, first_year$concession_tax_mxn_m), 1)`%
en dos años, muy por encima del
`r round(growth(latest$revenue_operating_mxn_m, first_year$revenue_operating_mxn_m), 1)`%
del ingreso operativo. La diferencia se explica porque la base gravable son los
ingresos brutos, que incluyen la construcción de IFRIC 12, y ese renglón saltó en
2025. Es un costo regulatorio que crece con una base que no representa venta
económica, y contribuye a la compresión de márgenes que se documenta enseguida.

El ingreso operativo aumentó de `r fmt_mxn(first_year$revenue_operating_mxn_m, 1)`
millones en 2023 a `r fmt_mxn(latest$revenue_operating_mxn_m, 1)` millones en
2025, una expansión acumulada de
`r round(growth(latest$revenue_operating_mxn_m, first_year$revenue_operating_mxn_m), 1)`%.
El avance de 2025 fue especialmente fuerte,
`r round(growth(latest$revenue_operating_mxn_m, previous$revenue_operating_mxn_m), 1)`%
frente a 2024, apoyado en la entrada en vigor de las tarifas máximas del
quinquenio 2025–2029, la apertura de rutas y la depreciación del peso sobre los
ingresos jamaiquinos. La utilidad neta creció
`r round(growth(latest$net_income_mxn_m, previous$net_income_mxn_m), 1)`% en ese
mismo año, mucho menos que el ingreso, señal de que la escala adicional llegó
acompañada de mayor costo financiero, depreciación y gasto operativo
[@gap4q2025].

Conviene separar desde aquí la utilidad consolidada de la que corresponde al
accionista de GAPB. El interés no controlador —la participación de 25.5% de
Vantage Airport Group en Montego Bay y de 48.5% de los accionistas de GWTC—
absorbió `r fmt_pct(nci_share[fundamentals$year == 2023], 1)` del resultado en
2023 y `r fmt_pct(nci_share[fundamentals$year == 2025], 1)` en 2025
[@gap20f2025]. La brecha se ha triplicado en dos años y, por pequeña que parezca,
es la diferencia entre una utilidad consolidada y una utilidad del dueño.

### Márgenes

GAP no presenta un subtotal IFRS de utilidad bruta, de modo que el margen bruto
debe construirse mediante un proxy explícito. Los tres márgenes se definen así,
todos sobre ingreso operativo para que ninguna base quede contaminada por
IFRIC 12:

::: {.semantic-block .semantic-assumption}
<span class="semantic-label">Definición y supuesto metodológico</span>

**Margen bruto (proxy).** Ingreso operativo menos costo de servicios, dividido
entre ingreso operativo. El costo de servicios agrega personal, mantenimiento,
seguridad y seguros, servicios, pérdida crediticia esperada y otros gastos de
operación. *Incluye* el costo directo de operar las terminales; *excluye* el
derecho de concesión de 9.0% sobre ingresos brutos, la comisión de asistencia
técnica, la depreciación y el costo de construcción de IFRIC 12. Es razonable
porque aísla el costo variable de prestar el servicio del costo regulatorio y
del contable; su limitación es que sobrestima el margen bruto que reportaría una
industria manufacturera, donde el derecho de concesión no existe y la
depreciación suele formar parte del costo de ventas.

**Margen operativo.** Utilidad de operación entre ingreso operativo. Se reporta
también sobre ingreso reportado para dejar visible cuánto distorsiona IFRIC 12.

**Margen neto.** Utilidad neta consolidada entre ingreso operativo.
:::

```{r fig-margins}
#| echo: false
#| fig-cap: "Márgenes consolidados bajo base reportada y base operativa sin IFRIC 12."
margin_data <- rbind(
  data.frame(year = fundamentals$year, margin = "Bruto (proxy) sin IFRIC 12",
             value = fundamentals$gross_margin_ex_ifric),
  data.frame(year = fundamentals$year, margin = "EBITDA sin IFRIC 12",
             value = fundamentals$ebitda_margin_ex_ifric),
  data.frame(year = fundamentals$year, margin = "Operativo sin IFRIC 12",
             value = fundamentals$operating_margin_ex_ifric),
  data.frame(year = fundamentals$year, margin = "Operativo reportado",
             value = fundamentals$reported_operating_margin),
  data.frame(year = fundamentals$year, margin = "Neto sin IFRIC 12",
             value = fundamentals$net_margin_ex_ifric)
)
margin_data$margin <- factor(margin_data$margin, levels = unique(margin_data$margin))

ggplot(margin_data, aes(year, value, colour = margin, group = margin)) +
  geom_line(linewidth = 0.8) +
  geom_point(size = 2) +
  scale_x_continuous(breaks = fundamentals$year) +
  scale_y_continuous(labels = percent_format(accuracy = 1)) +
  scale_colour_manual(values = RISK_PALETTE[1:5]) +
  labs(x = NULL, y = NULL, colour = NULL,
       caption = "Fuente: Forma 20-F 2025 de GAP.")
```

```{r tbl-margins}
#| echo: false
#| tbl-cap: "Márgenes comparables por ejercicio."
margin_table <- data.frame(
  Año = fundamentals$year,
  `Bruto (proxy)` = fmt_pct(fundamentals$gross_margin_ex_ifric, 1),
  `Operativo reportado` = fmt_pct(fundamentals$reported_operating_margin, 1),
  `Operativo sin IFRIC 12` = fmt_pct(fundamentals$operating_margin_ex_ifric, 1),
  `Neto sin IFRIC 12` = fmt_pct(fundamentals$net_margin_ex_ifric, 1),
  `EBITDA sin IFRIC 12` = fmt_pct(fundamentals$ebitda_margin_ex_ifric, 1),
  check.names = FALSE
)
report_table(margin_table)
```

La @fig-margins muestra la trayectoria y la @tbl-margins conserva los valores
exactos. Los cinco márgenes descienden de forma simultánea y ordenada, lo que
descarta que se trate de una partida aislada. El margen bruto proxy cayó de
`r fmt_pct(first_year$gross_margin_ex_ifric, 1)` a
`r fmt_pct(latest$gross_margin_ex_ifric, 1)`, el operativo comparable de
`r fmt_pct(first_year$operating_margin_ex_ifric, 1)` a
`r fmt_pct(latest$operating_margin_ex_ifric, 1)` y el de EBITDA de
`r fmt_pct(first_year$ebitda_margin_ex_ifric, 1)` a
`r fmt_pct(latest$ebitda_margin_ex_ifric, 1)`. La compresión se acentúa conforme
se desciende por el estado de resultados: el margen neto perdió
`r round(100 * (first_year$net_margin_ex_ifric - latest$net_margin_ex_ifric), 1)`
puntos porcentuales frente a los
`r round(100 * (first_year$gross_margin_ex_ifric - latest$gross_margin_ex_ifric), 1)`
del bruto, y esa diferencia es precisamente lo que aportan la depreciación de la
nueva capacidad y el costo financiero de haberla construido. El crecimiento del
ingreso, por tanto, no debe confundirse con expansión de eficiencia: GAP conserva
un poder de generación de caja propio de una infraestructura concesionada, pero
su programa de inversión presiona los costos antes de que toda la capacidad
produzca ingresos.

### Endeudamiento y estructura de capital

La deuda financiera se define como la suma de los préstamos bancarios y
certificados bursátiles de corto plazo, los préstamos bancarios de largo plazo y
los certificados bursátiles de largo plazo. Excluye pasivos por arrendamiento
—MXN 95.9 millones en 2025, inmateriales—, cuentas por pagar, depósitos en
garantía y pasivos por impuestos diferidos, que no son financiamiento
oneroso. La @tbl-leverage compara los tres ejercicios.

```{r tbl-leverage}
#| echo: false
#| tbl-cap: "Estructura de capital y apalancamiento, millones de pesos."
leverage_table <- data.frame(
  Año = fundamentals$year,
  `Deuda CP` = fundamentals$debt_current_mxn_m,
  `Deuda LP` = fundamentals$debt_long_term_mxn_m,
  `Deuda total` = fundamentals$total_debt_mxn_m,
  Efectivo = fundamentals$cash_mxn_m,
  `Deuda neta` = fundamentals$net_debt_mxn_m,
  `Capital contable` = fundamentals$total_equity_mxn_m,
  `Deuda / capital` = paste0(round(fundamentals$debt_to_equity, 2), "x"),
  `Deuda neta / EBITDA` = paste0(round(fundamentals$net_debt_to_ebitda, 2), "x"),
  check.names = FALSE
)
report_table(leverage_table, digits = 1)
```

Entre 2023 y 2025 la deuda financiera creció
`r round(growth(latest$total_debt_mxn_m, first_year$total_debt_mxn_m), 1)`%
mientras el capital contable lo hizo
`r round(growth(latest$total_equity_mxn_m, first_year$total_equity_mxn_m), 1)`%,
de modo que la estructura sí cambió: la razón deuda a capital pasó de
`r round(first_year$debt_to_equity, 2)` a `r round(latest$debt_to_equity, 2)`
veces. La deuda neta avanzó todavía más rápido,
`r round(growth(latest$net_debt_mxn_m, first_year$net_debt_mxn_m), 1)`%, porque
el efectivo terminó el bienio prácticamente donde lo empezó
—`r fmt_mxn(first_year$cash_mxn_m, 1)` millones en 2023 frente a
`r fmt_mxn(latest$cash_mxn_m, 1)` en 2025— después de haber acumulado
`r fmt_mxn(previous$cash_mxn_m, 1)` millones al cierre de 2024 y de ceder
`r fmt_mxn(previous$cash_mxn_m - latest$cash_mxn_m, 1)` millones durante 2025 con
el pago del dividendo. La caja, en otras palabras, no financió la expansión: la
absorbió la distribución.
Medida contra la generación operativa, en cambio, la carga se movió poco: la
deuda neta equivale a `r round(latest$net_debt_to_ebitda, 2)` veces EBITDA
frente a `r round(first_year$net_debt_to_ebitda, 2)` veces en 2023, porque el
EBITDA creció casi al ritmo del pasivo.

El movimiento más informativo ocurre dentro de la deuda y no en su total. En
2024 el vencimiento circulante llegó a
`r fmt_mxn(previous$debt_current_mxn_m, 1)` millones, y en 2025 descendió a
`r fmt_mxn(latest$debt_current_mxn_m, 1)` mientras los certificados bursátiles de
largo plazo subieron de MXN 29,903.7 a MXN 39,026.1 millones [@gap20f2025]. Lo
que ocurrió, por tanto, no fue desapalancamiento sino refinanciamiento: GAP
sustituyó vencimientos próximos por deuda bursátil larga, alargó el perfil y
redujo el riesgo de refinanciamiento inmediato a cambio de fijar por más tiempo
un costo financiero que en 2025 ascendió a MXN 4,458.3 millones.

La pregunta de fondo —con qué se financia el crecimiento— tiene respuesta
documental, y conviene formularla con cuidado porque la respuesta intuitiva es
incorrecta. La @tbl-cashflow reconstruye el origen y la aplicación del efectivo.

```{r tbl-cashflow}
#| echo: false
#| tbl-cap: "Origen y aplicación del flujo de efectivo, millones de pesos."
cashflow <- data.frame(
  Concepto = c("Flujo neto de operación", "Inversión en activos y equipo",
               "Intereses pagados", "Dividendos y reducción de capital",
               "Faltante cubierto con deuda"),
  `2023` = c(fundamentals$operating_cash_flow_mxn_m[1],
             -fundamentals$capex_mxn_m[1], -fundamentals$interest_paid_mxn_m[1],
             -fundamentals$distributions_mxn_m[1],
             fundamentals$funding_gap_mxn_m[1]),
  `2024` = c(fundamentals$operating_cash_flow_mxn_m[2],
             -fundamentals$capex_mxn_m[2], -fundamentals$interest_paid_mxn_m[2],
             -fundamentals$distributions_mxn_m[2],
             fundamentals$funding_gap_mxn_m[2]),
  `2025` = c(fundamentals$operating_cash_flow_mxn_m[3],
             -fundamentals$capex_mxn_m[3], -fundamentals$interest_paid_mxn_m[3],
             -fundamentals$distributions_mxn_m[3],
             fundamentals$funding_gap_mxn_m[3]),
  check.names = FALSE
)
report_table(cashflow, digits = 1)
```

El flujo de operación **cubre el CAPEX con holgura en los tres ejercicios**:
`r fmt_pct(fundamentals$capex_coverage[1], 1)` en 2023,
`r fmt_pct(fundamentals$capex_coverage[2], 1)` en 2024 y
`r fmt_pct(fundamentals$capex_coverage[3], 1)` en 2025 [@gap20f2025]. La inversión,
por tanto, no es lo que obliga a endeudarse, y sería un error leer el alza del
pasivo como síntoma de una operación incapaz de autofinanciarse.

Lo que abre el faltante es lo que viene después del CAPEX. Los intereses de la
deuda ya contratada consumieron
`r fmt_mxn(latest$interest_paid_mxn_m, 1)` millones en 2025 —GAP los clasifica en
actividades de financiamiento, no de operación, por lo que no están descontados
del primer renglón— y las distribuciones a los accionistas absorbieron
`r fmt_mxn(latest$distributions_mxn_m, 1)` millones más. Sumadas ambas partidas a
la inversión, el requerimiento supera al flujo generado y la diferencia,
`r fmt_mxn(abs(latest$funding_gap_mxn_m), 1)` millones en 2025, se cubre con
emisiones de certificados bursátiles y préstamos bancarios.

La distinción no es de matiz. Un negocio que no puede financiar su inversión con
su operación tiene un problema de rentabilidad; GAP no lo tiene. Lo que tiene es
una política de distribución que reparte prácticamente toda la utilidad mientras
el programa de inversión sigue corriendo, y esa decisión —no la debilidad del
flujo— explica simultáneamente el alza del pasivo, el descenso del efectivo y un
capital contable que apenas crece pese a utilidades sostenidas. Es también, por
eso mismo, una palanca reversible: el consejo puede moderar la distribución sin
incumplir obligación alguna ni renunciar a un peso de inversión comprometida. Que
el apalancamiento de GAP sea reversible por decisión propia importa para el
perfil de riesgo tanto como su nivel.

El ejercicio 2024 confirma la mecánica al mostrar el caso menos tenso. El CAPEX
cayó a `r fmt_mxn(previous$capex_mxn_m, 1)` millones, el flujo de operación
creció, y el faltante se redujo a menos de un tercio del de los otros dos años.
No fue una mejora operativa sino una pausa de inversión, y el efectivo aumentó en
consecuencia.

Para el accionista, el apalancamiento actúa como amplificador en ambos sentidos.
Con una deuda de `r round(latest$debt_to_equity, 2)` veces el capital, una
variación del resultado operativo se traduce en una variación proporcionalmente
mayor del resultado neto, lo que eleva la rentabilidad en el escenario base y
también la sensibilidad a cualquier choque. Tres variables concentran esa
sensibilidad. Un aumento de tasas encarece la porción por refinanciar y el costo
de las emisiones futuras, sin afectar de inmediato la deuda ya colocada a tasa
fija. Una caída de tráfico reduce el ingreso aeronáutico con costos fijos
prácticamente intactos, de modo que el EBITDA cae más que proporcionalmente y la
razón deuda neta a EBITDA se deteriora sin que la deuda haya cambiado. Y una
depreciación del peso, que favorece la conversión de los ingresos jamaiquinos
—99% de los ingresos de Montego Bay y Kingston están denominados en dólares—,
encarece a la vez la deuda de esa subsidiaria, que está íntegramente en dólares
[@gap20f2025].

## Indicadores financieros clave

La @tbl-ratios presenta los indicadores exigidos con su fórmula y su valor para
los tres ejercicios, de modo que el nivel más reciente pueda leerse contra su
propia tendencia y no de manera aislada.

```{r tbl-ratios}
#| echo: false
#| tbl-cap: "Indicadores financieros clave, fórmula y valor por ejercicio."
ratio_by_year <- function(fun) {
  vapply(fundamentals$year, function(y) {
    current <- fundamentals[fundamentals$year == y, ]
    prior <- fundamentals[fundamentals$year == y - 1, ]
    if (nrow(prior) == 0) return(NA_real_)
    fun(current, prior)
  }, numeric(1))
}

roe_series <- ratio_by_year(function(cur, pri) {
  cur$net_income_controlling_mxn_m /
    mean(c(pri$equity_controlling_mxn_m, cur$equity_controlling_mxn_m))
})
roa_series <- ratio_by_year(function(cur, pri) {
  cur$net_income_mxn_m / mean(c(pri$total_assets_mxn_m, cur$total_assets_mxn_m))
})

as_pct <- function(x) ifelse(is.na(x), "—", fmt_pct(x, 1))
as_times <- function(x) ifelse(is.na(x), "—", paste0(round(x, 2), "x"))

ratios <- data.frame(
  Indicador = c("ROE", "ROA", "Deuda / capital", "Deuda / EBITDA",
                "Deuda neta / EBITDA", "Margen EBITDA",
                "Cobertura de intereses"),
  Fórmula = c(
    "Utilidad neta de la controladora / capital contable de la controladora promedio",
    "Utilidad neta consolidada / activos totales promedio",
    "Deuda financiera total / capital contable total",
    "Deuda financiera total / EBITDA",
    "(Deuda financiera total − efectivo) / EBITDA",
    "EBITDA / ingreso operativo sin IFRIC 12",
    "EBITDA / gasto financiero del ejercicio"
  ),
  `2023` = c(as_pct(roe_series[1]), as_pct(roa_series[1]),
             as_times(fundamentals$debt_to_equity[1]),
             as_times(fundamentals$debt_to_ebitda[1]),
             as_times(fundamentals$net_debt_to_ebitda[1]),
             as_pct(fundamentals$ebitda_margin_ex_ifric[1]),
             as_times(fundamentals$interest_coverage[1])),
  `2024` = c(as_pct(roe_series[2]), as_pct(roa_series[2]),
             as_times(fundamentals$debt_to_equity[2]),
             as_times(fundamentals$debt_to_ebitda[2]),
             as_times(fundamentals$net_debt_to_ebitda[2]),
             as_pct(fundamentals$ebitda_margin_ex_ifric[2]),
             as_times(fundamentals$interest_coverage[2])),
  `2025` = c(as_pct(roe_series[3]), as_pct(roa_series[3]),
             as_times(fundamentals$debt_to_equity[3]),
             as_times(fundamentals$debt_to_ebitda[3]),
             as_times(fundamentals$net_debt_to_ebitda[3]),
             as_pct(fundamentals$ebitda_margin_ex_ifric[3]),
             as_times(fundamentals$interest_coverage[3])),
  check.names = FALSE
)
report_table(ratios)
```

Los componentes de todos los indicadores provienen del estado de situación
financiera y del estado de resultados de la Forma 20-F de 2025 [@gap20f2025]. El
ROE y el ROA de 2023 aparecen vacíos por una razón metodológica y no por falta de
información: ambos usan un denominador de saldos promedio, que exige el balance
de cierre de 2022, ejercicio fuera del alcance de esta entrega. Se prefirió
dejarlos vacíos antes que calcular esos dos años sobre saldos finales y presentar
una serie construida con dos criterios distintos.

El detalle metodológico de cada indicador, y su lectura económica, es el
siguiente.

**ROE.** Mide cuánto gana el dueño de la acción por cada peso de capital que le
pertenece. Por ello el numerador es la utilidad atribuible a la participación
controladora y el denominador es el capital contable atribuible a esa misma
participación, promediado entre el saldo inicial y el final para que un flujo
anual se compare contra el capital que efectivamente lo produjo. En 2025 el
resultado es `r fmt_pct(roe_controlling, 1)`. Calculado sobre las cifras
consolidadas —utilidad total contra capital total— daría
`r fmt_pct(roe_consolidated, 1)`; la diferencia de
`r round(100 * (roe_controlling - roe_consolidated), 1)` puntos es el interés no
controlador y crece conforme Jamaica y GWTC pesan más. Un ROE superior al 40% en
un negocio de infraestructura no indica una rentabilidad operativa
extraordinaria, sino un capital contable deliberadamente reducido: las
distribuciones de los últimos ejercicios han mantenido el patrimonio bajo
mientras los activos se financian con pasivo.

**ROA.** Mide la productividad del activo con independencia de cómo se financie.
El numerador es la utilidad neta consolidada, porque el denominador —los activos
totales— también incluye los que sostienen al interés no controlador; mezclar
una utilidad atribuible con un activo consolidado produciría un cociente sin
significado. En 2025 asciende a `r fmt_pct(roa, 1)`. El contraste entre este
`r fmt_pct(roa, 1)` y el ROE de `r fmt_pct(roe_controlling, 1)` es la medida
directa del apalancamiento: la diferencia no proviene de una operación mejor,
sino de que buena parte del activo la financian terceros.

**Deuda / capital.** El numerador es la deuda financiera onerosa definida
arriba, no el pasivo total; el denominador es el capital contable total,
incluido el interés no controlador, para que numerador y denominador cubran la
misma entidad. En 2025 alcanza `r round(latest$debt_to_equity, 2)` veces. Por
cada peso de los accionistas hay más de dos de deuda, nivel alto en términos
absolutos pero habitual en concesionarias con flujos contractuales estables.

**Deuda / EBITDA.** Aproxima en cuántos años de generación operativa podría
liquidarse la deuda. EBITDA se define como utilidad de operación más
depreciación y amortización; IFRIC 12 no lo afecta, porque el ingreso y el costo
de construcción se cancelan entre sí. En 2025 la razón es
`r round(latest$debt_to_ebitda, 2)` veces, con
`r round(latest$net_debt_to_ebitda, 2)` veces en términos netos de efectivo. Es
el indicador que mejor resume la capacidad de servicio: holgado en el escenario
base, pero directamente expuesto a cualquier caída del tráfico, ya que el
denominador es lo que se contrae en un choque mientras el numerador permanece
fijo.

**Margen EBITDA.** El denominador es el ingreso operativo sin IFRIC 12 y no el
ingreso reportado, porque incluir la construcción de activos concesionados
—ingreso que llega acompañado de un costo idéntico— reduciría mecánicamente el
margen sin que nada económico hubiera cambiado. Sobre esa base el margen es
`r fmt_pct(latest$ebitda_margin_ex_ifric, 1)` en 2025; sobre ingreso reportado
sería `r fmt_pct(latest$ebitda_mxn_m / latest$revenue_reported_mxn_m, 1)`, y la
brecha entre ambas cifras es exactamente el artefacto contable que la definición
evita.

**Cobertura de intereses.** Mide cuántas veces la generación operativa del
ejercicio alcanza para pagar el costo financiero del mismo periodo. Es el
complemento necesario de deuda a EBITDA: aquella razón dice cuánta deuda hay
respecto del flujo, ésta dice si el flujo alcanza para sostenerla mientras tanto.
El EBITDA cubre `r round(latest$interest_coverage, 2)` veces el gasto financiero
de 2025, frente a `r round(first_year$interest_coverage, 2)` veces en 2023, con
un mínimo de `r round(previous$interest_coverage, 2)` veces en 2024. El nivel es
holgado y no sugiere tensión de servicio en el escenario base, pero la
trayectoria desciende y su causa está identificada: el gasto financiero creció
`r round(growth(latest$finance_cost_mxn_m, first_year$finance_cost_mxn_m), 1)`%
en dos años, más rápido que el EBITDA,
`r round(growth(latest$ebitda_mxn_m, first_year$ebitda_mxn_m), 1)`%. Es además el
indicador que primero se deterioraría ante un choque de tráfico, porque el
numerador es la variable cíclica mientras el denominador está contractualmente
fijado.

La lectura conjunta no es "bajo riesgo". GAP puede servir su deuda en el
escenario base y su rentabilidad sobre capital es elevada, pero ambas cosas
descansan sobre el mismo hecho: una estructura financiera apalancada sobre un
flujo regulado. Una interrupción de tráfico o un aumento persistente de tasas se
transmitiría con rapidez al flujo disponible para inversión y distribuciones.

## Utilidad por acción

La consigna pide calcular el EPS, no transcribirlo, y esa distinción resultó
material. GAP publica en cada comunicado trimestral una cifra que denomina
*comprehensive income per share*, la cual **no es la utilidad por acción de la
NIC 33**: incluye los resultados integrales del periodo —principalmente la
conversión cambiaria de Jamaica y las coberturas de flujo de efectivo— y divide
entre las acciones en circulación en lugar del promedio ponderado. Los agregadores
de mercado republican esa cifra bajo la etiqueta "EPS", de modo que la serie de
terceros más difundida mide algo distinto de lo que su nombre sugiere.

::: {.semantic-block .semantic-assumption}
<span class="semantic-label">Metodología de cálculo del EPS</span>

**Fórmula empleada.** EPS = utilidad neta consolidada del trimestre ÷ acciones
en circulación declaradas por GAP para ese trimestre.

**Numerador.** La utilidad neta del trimestre, tomada del estado de resultados
de cada comunicado. La NIC 33 pide la utilidad atribuible a los tenedores de
acciones ordinarias de la controladora; GAP **no desglosa el interés no
controlador de la utilidad neta a nivel trimestral** —sólo lo hace sobre el
resultado integral—, por lo que ese desglose no es reconstruible sin inventarlo.
La limitación se cuantifica más abajo y es la única concesión metodológica de
esta sección.

**Denominador.** No se estima: cada comunicado declara en nota al pie el número
de acciones sobre el que calculó sus cifras por acción, y ese es el denominador
utilizado. Va de `r format(shares_start, big.mark = ",")` acciones en 2019–2020 a
`r format(shares_end, big.mark = ",")` desde el tercer trimestre de 2022, una reducción de
`r fmt_pct(buyback_pct, 1)` por recompras.

**Validación.** La suma de los cuatro trimestres de 2023, 2024 y 2025 reconcilia
contra la utilidad neta auditada de la Forma 20-F con diferencias inferiores a
MXN 5 mil (redondeo). La verificación se ejecuta en cada corrida del script de
ingesta y detiene el proceso si falla.

**Estatus de la serie.** Por esa desviación en el numerador, lo que se obtiene
es un *proxy* del EPS de la NIC 33 y no un sustituto suyo. Reproduce la
trayectoria trimestral —que es lo que esta etapa necesita observar— pero su
nivel queda sesgado al alza en aproximadamente la proporción que representa el
interés no controlador. El EPS básico y diluido auditado sólo existe con
periodicidad anual y es el que debe usarse cuando lo que importa es el nivel; la
@tbl-eps-control confronta las dos medidas año por año.

**Unidad.** Pesos por acción serie B. No se mezcla con precio ni se convierte a
dólares dentro de la serie principal.
:::

La @fig-eps permite observar la ruptura y la recuperación, mientras que la
@tbl-eps conserva el detalle trimestral.

```{r fig-eps}
#| echo: false
#| fig-cap: "Utilidad trimestral por acción serie B (proxy calculado); pesos por acción."
ggplot(eps, aes(period_end, diluted_eps)) +
  geom_hline(yintercept = 0, colour = RISK_INK$baseline, linewidth = 0.4) +
  geom_line(colour = RISK_PALETTE[1], linewidth = 0.8) +
  geom_point(colour = RISK_PALETTE[1], size = 1.7) +
  scale_x_date(date_breaks = "1 year", date_labels = "%Y") +
  labs(x = NULL, y = "MXN por acción",
       caption = "Cálculo propio sobre los comunicados trimestrales de GAP ante la SEC.")
```

```{r tbl-eps}
#| echo: false
#| tbl-cap: "EPS trimestral (proxy calculado), pesos por acción serie B."
eps_wide <- reshape(
  eps[, c("year", "quarter", "diluted_eps")],
  idvar = "year", timevar = "quarter", direction = "wide"
)
names(eps_wide) <- sub("diluted_eps\\.", "", names(eps_wide))
eps_wide$Año <- eps_wide$year
eps_wide <- eps_wide[, c("Año", "T1", "T2", "T3", "T4")]
row.names(eps_wide) <- NULL
report_table(eps_wide, digits = 2)
```

### Reconciliación entre GAPB, el ADS PAC y las dos monedas

Cada ADS de PAC representa diez acciones serie B, relación fija desde el listado
de 2006 [@gap20f2025]. La conversión encadena dos pasos que conviene no
confundir: primero la relación de instrumentos, que es un factor constante de
diez, y después la conversión de moneda, que es variable. Para el cuarto
trimestre de 2025, el EPS calculado de
`r round(q(2025, "T4"), 4)` pesos por acción equivale a
`r round(q(2025, "T4") * 10, 4)` pesos por ADS y, al tipo de cambio de cierre de
MXN `r eps$usdmxn[eps$year == 2025 & eps$quarter == "T4"]` por dólar que GAP
declara en ese comunicado, a
`r round(eps$eps_usd_ads_calculated[eps$year == 2025 & eps$quarter == "T4"], 4)`
dólares por ADS. La @tbl-eps-ads muestra la cadena completa para 2025.

```{r tbl-eps-ads}
#| echo: false
#| tbl-cap: "Reconciliación MXN por acción a USD por ADS, 2025."
ads_year <- eps[eps$year == 2025, ]
ads_table <- data.frame(
  Trimestre = ads_year$quarter,
  `EPS calculado (MXN/acción)` = round(ads_year$diluted_eps, 4),
  `× 10 (MXN/ADS)` = round(ads_year$diluted_eps * ADS_RATIO, 4),
  `Tipo de cambio (MXN/USD)` = ads_year$usdmxn,
  `EPS calculado (USD/ADS)` = round(ads_year$eps_usd_ads_calculated, 4),
  `Integral publicada (USD/ADS)` = ads_year$reported_eps_usd_ads,
  check.names = FALSE
)
report_table(ads_table)
```

Las dos últimas columnas de la @tbl-eps-ads no coinciden, y la diferencia no es
un error de cálculo sino la suma de los tres efectos que la consigna pide
separar. El **efecto de instrumento** es el factor diez y es exacto. El **efecto
cambiario** desplaza la serie en dólares con independencia de la operación: en
2024, por ejemplo, el EPS en pesos del tercer trimestre cayó
`r drop_pct(q(2024, "T3"), q(2024, "T2"))`% frente al segundo, pero
medido en dólares por ADS la caída fue de
`r drop_pct(eps$eps_usd_ads_calculated[eps$year == 2024 & eps$quarter == "T3"], eps$eps_usd_ads_calculated[eps$year == 2024 & eps$quarter == "T2"])`%,
porque el peso se depreció de MXN 18.26 a MXN 19.63 por dólar en el intervalo. El
**efecto operativo**, que es el que interesa para evaluar el negocio, sólo es
visible en la serie en pesos. A ello se añade que la cifra publicada por GAP
mide el resultado integral y no la utilidad neta. Ésa es la razón de fondo para
usar pesos por acción serie B como serie principal: es la única de las tres que
no mezcla desempeño con tipo de cambio ni utilidad con resultado integral.

::: {.semantic-block .semantic-info}
<span class="semantic-label">Alcance y limitaciones de la serie</span>

**Cobertura.** Los veintiocho trimestres de 1T19 a 4T25, sin huecos. Veintisiete
proceden del comunicado en que GAP reportó ese trimestre como periodo corriente;
1T19 procede de la columna comparativa del comunicado de 1T20, porque el
comunicado original de 1T19 publicó sus tablas como imágenes. Ambos periodos
comparten el mismo denominador de `r format(shares_start, big.mark = ",")` acciones, de modo que la
comparabilidad no se ve afectada.

**Interés no controlador.** El EPS calculado usa utilidad neta consolidada. En
2025 la suma de los cuatro trimestres da `r round(sum(eps$diluted_eps[eps$year == 2025]), 4)`
pesos por acción, frente a los `r latest$reported_eps_mxn` pesos que la Forma
20-F reporta como EPS básico y diluido bajo NIC 33. La diferencia de
`r round(growth(sum(eps$diluted_eps[eps$year == 2025]), latest$reported_eps_mxn), 2)`%
es el interés no controlador, y es la magnitud del sesgo al alza de la serie
trimestral. La @tbl-eps-control extiende esa comparación a los tres ejercicios
auditados.

**Defectos documentales detectados.** El comunicado de 3T20 imprime un cero como
utilidad integral por acción y el de 2T20 trunca la cifra; en ambos casos el
valor publicado se marcó como faltante en lugar de propagarse. Además, en 2T24,
3T24 y 2T25 GAP convirtió su cifra por ADS a un tipo de cambio distinto del que
declara en la misma nota. Ninguno de estos defectos afecta la serie calculada en
pesos, que no depende de las cifras por acción publicadas.
:::

### Control anual contra el EPS auditado

La @tbl-eps-control confronta la serie trimestral con la única utilidad por
acción que GAP publica bajo la NIC 33: la del estado de resultados anual
auditado, disponible para 2023, 2024 y 2025 [@gap20f2025]. Es la prueba que
decide si el proxy trimestral sirve, y cuánto se desvía del nivel correcto.

```{r tbl-eps-control}
#| echo: false
#| tbl-cap: "Control anual: EPS auditado bajo NIC 33 contra la suma de los cuatro trimestres calculados."
quarterly_sum <- vapply(
  fundamentals$year,
  function(y) sum(eps$diluted_eps[eps$year == y]),
  numeric(1)
)
eps_bias <- quarterly_sum / fundamentals$reported_eps_mxn - 1

eps_control <- data.frame(
  Año = fundamentals$year,
  `EPS auditado NIC 33 (MXN)` = round(fundamentals$reported_eps_mxn, 4),
  `Suma trimestral, proxy (MXN)` = round(quarterly_sum, 4),
  `Sesgo del proxy` = fmt_pct(eps_bias, 2),
  `Interés no controlador` = fmt_pct(nci_share, 2),
  check.names = FALSE
)
report_table(eps_control)
```

El sesgo es positivo en los tres ejercicios y creciente: de
`r fmt_pct(eps_bias[1], 2)` en 2023 a `r fmt_pct(eps_bias[3], 2)` en 2025. Su
causa dominante es el interés no controlador, que la última columna reporta y
que explica casi toda la brecha; el residuo, de algunas centésimas de punto
porcentual, proviene del segundo desvío del denominador, porque el proxy divide
entre las acciones en circulación mientras la NIC 33 divide entre el promedio
ponderado del periodo. Que ambas columnas se muevan juntas es lo que autoriza a
usar la serie trimestral: el error no es ruido sino un sesgo identificado, de
signo conocido y magnitud medible. La consecuencia práctica para el resto del
análisis es simple: la serie trimestral se lee como trayectoria y la columna
auditada fija el nivel.

### Comportamiento de la serie

El periodo se separa con nitidez en cuatro regímenes. Durante 2019 la serie es
notablemente estable: media de `r round(mean(eps$diluted_eps[eps$year == 2019]), 2)`
pesos por acción con desviación estándar de
`r round(sd(eps$diluted_eps[eps$year == 2019]), 2)`, es decir un coeficiente de
variación de apenas
`r fmt_pct(cv_2019, 1)`.
Ese es el comportamiento que cabría esperar de una concesionaria con tarifa
regulada y demanda madura, y sirve de referencia para juzgar todo lo demás.

La ruptura de 2020 es de otra naturaleza. El EPS pasó de
`r round(q(2020, "T1"), 2)` pesos en el primer trimestre a
`r round(q(2020, "T2"), 2)` en el segundo, único trimestre negativo de la serie,
cuando las restricciones de movilidad eliminaron el tráfico. Lo relevante para
el análisis de riesgo no es la magnitud sino la velocidad: un solo trimestre
bastó para convertir un negocio de márgenes superiores al 60% en uno con pérdida
neta, precisamente porque su estructura de costos es fija. La recuperación
tampoco fue inmediata: el EPS de 2020 sumó `r round(sum(eps$diluted_eps[eps$year == 2020]), 2)`
pesos frente a `r round(sum(eps$diluted_eps[eps$year == 2019]), 2)` en 2019.

Durante 2021 la serie se recupera de forma monótona,
de `r round(q(2021, "T1"), 2)` a `r round(q(2021, "T4"), 2)` pesos por acción, y
en 2022 supera de manera estable los niveles previos a la pandemia. Conviene
observar que parte de esa mejora por acción no es operativa: las recompras
redujeron el denominador de `r round(shares_start / 1e6, 1)` a
`r round(shares_end / 1e6, 1)` millones de acciones entre 2019 y
2022, lo que por sí solo eleva el EPS alrededor de
`r fmt_pct(shares_start / shares_end - 1, 1)` a utilidad constante.

De 2022 en adelante la serie se normaliza en un nivel más alto y con mayor
dispersión que antes de la pandemia: media de
`r round(mean(recent$diluted_eps), 2)` pesos y coeficiente de variación de
`r fmt_pct(cv_recent, 1)`, frente al
`r fmt_pct(cv_2019, 1)`
de 2019. La rentabilidad por acción es hoy mayor, pero también menos predecible
trimestre a trimestre.

La estacionalidad es sistemática y opera en contra del cuarto trimestre: entre
2021 y 2025 el EPS promedio de los cuartos trimestres fue
`r round(mean(recent$diluted_eps[recent$quarter == "T4"]), 2)` pesos frente a
`r round(mean(recent$diluted_eps[recent$quarter != "T4"]), 2)` en el resto del
año. El caso de 4T25 lo ilustra con precisión y con una causa identificable: el
EPS cayó `r drop_pct(q(2025, "T4"), q(2025, "T3"))`% respecto del tercer
trimestre porque el huracán Melissa obligó a suspender operaciones en Montego
Bay del 26 de octubre al 1 de noviembre de 2025 y a cerrar preventivamente
Kingston, con lo que los ingresos jamaiquinos cayeron 35.7% y el tráfico de esa
región 34.5% en el trimestre [@gap4q2025].

Ese episodio resume la lección de la serie para las etapas siguientes. La
rentabilidad por acción de GAP es alta y, en condiciones normales, estable; pero
su sensibilidad a choques discretos —sanitarios, climáticos, cambiarios— es
elevada y se manifiesta en un solo trimestre, sin transición. Una serie con esa
forma —tramos tranquilos interrumpidos por saltos— es la que después obliga a
poner en duda la normalidad de los rendimientos y a preferir modelos de varianza
condicional.

## Dividendos y *splits*

GAP sí distribuye efectivo, y lo hace bajo una política formal de dos
componentes: un monto fijo, originalmente de MXN 450 millones en 2005 y creciente
cada año, más el excedente de efectivo y equivalentes sobre un saldo mínimo de
caja que el consejo determina como necesario para cubrir gastos e inversiones
mínimas del ejercicio [@gap20f2025]. La frecuencia no es trimestral ni
automática: la asamblea aprueba un monto anual y el pago se hace en una o más
exhibiciones, con lo que el calendario depende de una decisión corporativa y de
la liquidez disponible.

La @tbl-distributions resume las distribuciones de los tres ejercicios
analizados.

```{r tbl-distributions}
#| echo: false
#| tbl-cap: "Distribuciones a los accionistas, millones de pesos."
distributions <- data.frame(
  Año = c(2023L, 2024L, 2025L),
  Figura = c("Dividendo", "Reducción de capital", "Dividendo"),
  `Monto total` = c(7498.3, 7003.1, 8508.9),
  `Por acción` = c("MXN 14.84", "MXN 13.86", "MXN 16.84"),
  Exhibiciones = c(
    "Cuatro de MXN 3.71: 18 may, 13 jul, 12 oct y 14 dic",
    "Dos de MXN 6.93: 23 jul y 26 nov",
    "Dos de MXN 8.42: 28 may y 14 ago"
  ),
  check.names = FALSE
)
report_table(distributions, digits = 1)
```

Hubo dos cambios relevantes en el periodo, y ninguno está en el monto. El
primero es la **figura jurídica**. En 2023 y 2025 GAP distribuyó dividendos
—MXN 7,498.3 y MXN 8,508.9 millones respectivamente—, pero en 2024 entregó MXN
7,003.1 millones mediante una **reducción de capital** de MXN 13.86 por acción,
aprobada en la asamblea del 25 de abril de 2024, y no como dividendo
[@gap20f2025]. Esa sustitución explica que el capital social contable cayera de
MXN 8,197.5 a MXN 1,194.4 millones entre 2023 y 2024, y tiene consecuencias
fiscales distintas para el accionista, ya que las distribuciones que no califican
como dividendo siguen un régimen impositivo propio.

El segundo es la **cadencia**. El dividendo de 2023, de MXN 14.84 por acción
aprobado el 13 de abril, se pagó en cuatro exhibiciones trimestrales de MXN 3.71
repartidas de mayo a diciembre; la reducción de capital de 2024 y el dividendo de
2025 se liquidaron en dos exhibiciones cada uno [@gap20f2025; @gapdividend2025].
El emisor concentró el desembolso en menos fechas y en la primera mitad del año,
lo que es consistente con un ejercicio en el que la caja debía sostener además un
programa de inversión creciente.

La interacción con el resto de la estructura financiera es directa y ya quedó
cuantificada. GAP distribuyó MXN 8,508.9 millones en 2025 mientras invertía MXN
`r fmt_mxn(latest$capex_mxn_m, 1)` millones en CAPEX y pagaba
`r fmt_mxn(latest$interest_paid_mxn_m, 1)` millones de intereses, contra un flujo
de operación de `r fmt_mxn(latest$operating_cash_flow_mxn_m, 1)` millones. En
otras palabras, la política de distribución compite con el programa de inversión
por el mismo flujo, y el diferencial se cubre con deuda.
Eso es coherente con el descenso del efectivo, con el alza de la deuda neta y con
un capital contable que apenas crece pese a utilidades sostenidas. La flexibilidad
de la política protege la inversión y el servicio de deuda —el consejo puede
reducir la distribución sin incumplir nada—, pero vuelve el retorno total del
accionista sensible a decisiones corporativas y al ciclo de CAPEX.

La @tbl-payout mide la distribución contra la utilidad que efectivamente
pertenece al accionista de GAPB.

```{r tbl-payout}
#| echo: false
#| tbl-cap: "Distribuciones contra la utilidad del accionista controlador."
payout_table <- data.frame(
  Año = fundamentals$year,
  `Distribuido` = fundamentals$distributed_controlling_mxn_m,
  `Utilidad de la controladora` = fundamentals$net_income_controlling_mxn_m,
  `Razón de distribución` = fmt_pct(fundamentals$payout, 1),
  check.names = FALSE
)
report_table(payout_table, digits = 1)
```

La razón sube de `r fmt_pct(first_year$payout, 1)` en 2023 a
`r fmt_pct(latest$payout, 1)` en 2025: GAP entrega prácticamente toda la utilidad
del dueño. Leído junto con la @tbl-cashflow, el cuadro cierra el argumento de la
sección anterior. Repartir cerca del total de la utilidad mientras el programa de
inversión sigue corriendo obliga a que el balance absorba la diferencia, y es la
razón de que el capital contable apenas crezca pese a resultados sostenidos.

A la distribución se añade un segundo canal de retorno que el análisis no ha
nombrado todavía. En la misma asamblea en que aprueba el dividendo, GAP autoriza
un fondo de recompra de acciones —MXN 2,500 millones en la asamblea del 22 de
abril de 2026, monto que sustituye la parte no ejercida del autorizado el año
previo [@gapagm2026]—. Es una autorización que se renueva cada ejercicio, no un
programa permanente, y es el mecanismo que produjo la reducción de
`r fmt_pct(buyback_pct, 1)` en el número de acciones que documenta la sección
anterior. Para el análisis de riesgo importa porque es la parte discrecional del
retorno: a diferencia del dividendo aprobado en asamblea, la recompra puede
suspenderse sin decisión societaria adicional, y es lo primero que cede si el
flujo se estrecha.

El ejercicio siguiente al analizado confirma la trayectoria. La asamblea del 22
de abril de 2026 aprobó un dividendo de MXN 20.80 por acción [@gapagm2026], un
incremento de `r round(100 * 20.80 / 16.84 - 100, 1)`% frente al de 2025. La
prensa financiera estimó ese dividendo en un rendimiento aproximado de 5% sobre
el precio de la acción al momento del anuncio [@axis2026]; conviene tomar esa
cifra como referencia de mercado y no como dato del emisor, porque GAP no publica
rendimiento alguno en sus comunicados y el resultado depende por completo de la
fecha de precio que se elija. La etapa siguiente, que trabajará sobre la serie de
precios, permitirá calcularlo con una fecha de corte declarada.

Sobre *splits*, la evidencia documental es negativa y explícita: la Forma 20-F de
2025 no registra ninguna división ni consolidación de acciones, y la revisión de
los informes anuales y comunicados del periodo no encuentra ninguna desde el
listado de 2006 [@gap20f2025]. Los dos hechos que sí modificaron el número de
acciones son de otra naturaleza y no deben confundirse con un *split*: las
recompras, que redujeron el capital de `r format(shares_start, big.mark = ",")` a
`r format(shares_end, big.mark = ",")` acciones entre
2020 y 2022, y la emisión de 89,740,731 acciones de mayo de 2026 por la fusión
con CBX [@gapcbx2026]. Tampoco es un *split* la relación de un ADS por diez
acciones serie B, que es la razón de conversión del certificado de depósito y ha
permanecido fija. Las etapas siguientes utilizarán precio ajustado por
distribuciones y eventos corporativos, distinción que evita que un dividendo o
una reducción de capital aparezcan como pérdida económica.

## Identificación de riesgos

La taxonomía siguiente se apoya en los factores de riesgo declarados por GAP en
la Forma 20-F de 2025, cuyas categorías propias son riesgos de operación, de la
regulación del negocio, del accionista estratégico, de la combinación de
negocios pendiente, de México, de Jamaica y de la estructura accionaria
[@gap20f2025]. Se reagrupan aquí en operativos, macroeconómicos y financieros,
conservando la categoría regulatoria y concesionaria por su peso específico en
este emisor. En cada caso se explicita el mecanismo de transmisión, porque un
riesgo sin mecanismo no es analizable.

### Riesgos operativos

::: {.semantic-block .semantic-risk}
<span class="semantic-label">Riesgo</span>

**Tráfico y capacidad.** GAP declara que sus ingresos dependen en alto grado de
los volúmenes de pasajeros y carga, determinados por factores fuera de su
control [@gap20f2025]. Una recesión, un alza del precio del combustible o una restricción de
crédito a las aerolíneas reduce frecuencias; con costos fijos intactos, el
EBITDA cae más que proporcionalmente, la razón deuda neta a EBITDA se deteriora
sin que la deuda cambie y el flujo disponible para CAPEX y dividendos se
comprime. El trayecto de 1T20 a 2T20, de `r round(q(2020, "T1"), 2)` a
`r round(q(2020, "T2"), 2)` pesos por acción, es la medida empírica de esa
elasticidad.

**Concentración de aeropuertos.** El propio emisor advierte que el negocio
depende en alto grado de los ingresos de cinco aeropuertos [@gap20f2025]. Un
cierre prolongado, un conflicto laboral o una obra mal ejecutada en Guadalajara
o Tijuana no se compensa con el resto de la red, porque los activos no son
sustituibles entre sí.

**Aerolíneas y clientes.** La pérdida o suspensión de operaciones de un cliente
relevante retira ingreso aeronáutico y consumo comercial de forma simultánea.
GAP documenta además que las principales aerolíneas domésticas se han negado en
el pasado a pagar ciertos incrementos tarifarios y podrían volver a hacerlo, y
que recaudan por cuenta de GAP las tarifas de pasajeros, función que podrían
dejar de prestar [@gap20f2025].

**Disponibilidad de flota.** El ejercicio 2024 documenta este riesgo sin
necesidad de escenario hipotético. Las inspecciones preventivas de los motores
Pratt & Whitney de la familia A320neo y A321neo inmovilizaron parte de las flotas
de Volaris y VivaAerobus, con lo que la oferta de asientos se contrajo sin que la
demanda ni la tarifa hubieran cambiado. El tráfico total de GAP cayó 2.1% ese año
y el segmento doméstico mexicano —donde operan esas dos aerolíneas— retrocedió
5.3%, mientras el internacional avanzó 2.3% [@gaptraffic2024dec; @gap4q2024]. Es
la ilustración más limpia de por qué el riesgo de aerolíneas no se agota en la
solvencia del cliente: una decisión técnica de un fabricante de motores, sobre la
que ni GAP ni sus aerolíneas tienen control, se transmitió al tráfico de la
concesionaria en cuestión de trimestres.

**Clima y desastres naturales.** El caso de 4T25 es el ejemplo documentado: el
huracán Melissa forzó la suspensión de operaciones en Montego Bay entre el 26 de
octubre y el 1 de noviembre de 2025, los ingresos jamaiquinos cayeron 35.7% en el
trimestre y el EPS retrocedió `r drop_pct(q(2025, "T4"), q(2025, "T3"))`%
respecto del trimestre anterior [@gap4q2025]. La recuperación depende además de
la reconstrucción de la infraestructura hotelera de la isla, que GAP no controla.

**Ciberseguridad y seguridad física.** Un ataque a los sistemas de información o
un incidente de seguridad puede interrumpir la operación de un activo que no
puede trasladarse. GAP señala asimismo que los requisitos de seguridad pueden
exigir inversiones o gastos adicionales [@gap20f2025], lo que convierte al
riesgo en una presión de costos incluso cuando no se materializa el incidente.

**Ejecución de CAPEX e integración.** El programa de inversión comprometido bajo
los Programas Maestros de Desarrollo no es discrecional. Un retraso o sobrecosto
comprime el margen antes de que la capacidad genere ingreso —fenómeno visible en
la caída del margen operativo de
`r fmt_pct(first_year$operating_margin_ex_ifric, 1)` a
`r fmt_pct(latest$operating_margin_ex_ifric, 1)`—, y la integración de CBX añade
en 2026 un riesgo de ejecución que GAP reconoce explícitamente [@gap20f2025],
junto con la dilución de 15.1% que la emisión de acciones supone para el
accionista previo [@gapcbx2026].
:::

### Riesgos macroeconómicos

::: {.semantic-block .semantic-risk}
<span class="semantic-label">Riesgo</span>

**Actividad económica en México y turismo.** El emisor vincula su negocio al
volumen de tráfico aéreo doméstico y, por tanto, al crecimiento y a la situación
de seguridad del país [@gap20f2025]. Los aeropuertos turísticos compiten contra destinos
alternativos del Caribe y Estados Unidos, de modo que un deterioro de la
percepción de seguridad o de la competitividad relativa del destino desplaza
demanda sin que la tarifa haya cambiado.

**Dependencia de Estados Unidos y política comercial.** GAP declara que su
negocio es particularmente sensible a las condiciones económicas
estadounidenses, a la política de ese país hacia México y a la imposición de
aranceles, que afectaría al negocio de carga [@gap20f2025]. El canal es doble:
menos turismo emisor y menor actividad de manufactura fronteriza, que es
precisamente lo que sostiene a Tijuana.

**Tipo de cambio.** El peso actúa en dos direcciones opuestas. Su depreciación
eleva la conversión a pesos de los ingresos jamaiquinos —99% de los ingresos de
Montego Bay y Kingston están denominados en dólares—, pero encarece
simultáneamente el 74% de sus costos de operación y el 68% de su inversión que
también están en dólares, así como la totalidad de la deuda de esa subsidiaria
[@gap20f2025]. El efecto neto sobre el resultado no es de signo determinado y sí
introduce volatilidad en la traducción.

**Inflación y tasas.** La inflación se traslada parcialmente a las tarifas
máximas por la mecánica del régimen quinquenal, con rezago. Las tasas afectan el
costo de refinanciamiento; GAP advierte además que los cambios en las tasas de
referencia pueden afectar adversamente sus resultados [@gap20f2025].

**Choques sanitarios y eventos internacionales.** El emisor conserva entre sus
factores de riesgo las pandemias, epidemias y actos de terrorismo o guerra, con
impacto sobre el viaje aéreo internacional [@gap20f2025]. La serie de EPS de
2020 es la cuantificación disponible de ese escenario.

**Jamaica.** Las condiciones económicas y políticas de la isla, su regulación y
su incidencia delictiva constituyen una categoría de riesgo separada en el 20-F
[@gap20f2025], y su relevancia crece conforme el interés no controlador asociado
a Montego Bay gana peso en el resultado.
:::

### Riesgos financieros

::: {.semantic-block .semantic-risk}
<span class="semantic-label">Riesgo</span>

**Apalancamiento.** GAP advierte que su nivel de deuda podría limitar su
capacidad de obtener capital adicional y su margen de reacción ante cambios del
entorno [@gap20f2025]. Con `r round(latest$debt_to_equity, 2)` veces el capital contable, el
apalancamiento amplifica tanto la rentabilidad como la pérdida, y es lo que
separa un ROA de `r fmt_pct(roa, 1)` de un ROE de
`r fmt_pct(roe_controlling, 1)`.

**Refinanciamiento y costo de deuda.** El perfil se alargó en 2025 al sustituir
vencimientos circulantes por certificados bursátiles de largo plazo, lo que
reduce el riesgo inmediato pero fija por más tiempo un costo financiero de MXN
4,458.3 millones anuales [@gap20f2025]. El mecanismo es directo: una tasa más
alta al momento de refinanciar reduce la utilidad neta sin que el EBITDA se
mueva, y por esa vía comprime el EPS y el flujo distribuible.

**Restricciones contractuales.** El emisor señala que las obligaciones de hacer y
no hacer de sus contratos de deuda pueden limitar su discrecionalidad en ciertas
decisiones de negocio [@gap20f2025]. Un deterioro del EBITDA que acerque las
razones de cobertura a sus límites restringiría inversión y distribuciones antes
de que exista cualquier problema de solvencia.

**Liquidez frente a un CAPEX intensivo.** Aunque el flujo de operación cubre la
inversión, no alcanza a cubrirla junto con los intereses y las distribuciones: el
faltante fue de `r fmt_mxn(abs(latest$funding_gap_mxn_m), 1)` millones en 2025 y
el efectivo cedió
`r fmt_mxn(previous$cash_mxn_m - latest$cash_mxn_m, 1)` millones ese año hasta
`r fmt_mxn(latest$cash_mxn_m, 1)` millones. Mientras esa combinación se mantenga,
GAP depende del acceso continuo al mercado de deuda mexicano [@gap20f2025]. Un
cierre temporal de ese mercado obligaría a elegir entre recortar inversión
comprometida y suspender la distribución, y la segunda es la variable que la
administración puede mover sin incumplir nada.

**Dilución.** La emisión de 89,740,731 acciones por la fusión con CBX reduce en
15.1% la participación del accionista previo [@gapcbx2026]. El efecto sobre el
EPS de 2026 es mecánico y opera con independencia del desempeño operativo de los
activos incorporados.

**Recuperabilidad de activos por impuestos diferidos.** GAP mantiene MXN 8,756.3
millones de impuestos diferidos activos y advierte que su recuperación depende de
generar utilidades fiscales futuras suficientes [@gap20f2025]; un deterioro
prolongado del resultado obligaría a castigarlos contra la utilidad del periodo.
:::

### Riesgos regulatorios y concesionarios

::: {.semantic-block .semantic-risk}
<span class="semantic-label">Riesgo</span>

**Tarifa máxima.** GAP declara sin ambigüedad que el régimen bajo el cual se
fijan las tarifas máximas en México y las tarifas reguladas en Jamaica **no
garantiza que la empresa ni ninguno de sus aeropuertos sea rentable**, y que los
ajustes de eficiencia exigidos sobre esas tarifas pueden afectar adversamente sus
resultados [@gap20f2025]. Es el riesgo de mayor alcance del emisor: una revisión quinquenal
menos favorable reduce el ingreso permitido de forma permanente, sin que el
tráfico ni los costos hayan cambiado, y se traslada íntegra al valor presente del
negocio. El mismo régimen prevé sanciones si se excede la tarifa máxima al cierre
de un año.

**Vida y reversión de la concesión.** Las concesiones mexicanas vencen en 2048 y
las jamaiquinas en 2034 y 2044; al vencimiento los activos revierten al Estado.
El valor del emisor es, en rigor, el valor presente de un flujo con horizonte
finito, y cualquier cambio en la expectativa de prórroga —que no está garantizada
y queda sujeta a las modificaciones que imponga la autoridad— reprecia el activo.
GAP advierte además que el gobierno mexicano puede dar por terminadas o
readquirir las concesiones [@gap20f2025].

**Programas Maestros de Desarrollo.** La inversión comprometida por quinquenio es
obligatoria y se negocia con la autoridad [@gap20f2025]. Una exigencia mayor a
la prevista eleva el CAPEX sin elevar necesariamente el ingreso permitido. Como
el flujo de operación ya se reparte entre inversión, intereses y distribuciones
sin alcanzar para las tres, cualquier exigencia adicional de inversión se traduce
en más deuda o en una distribución menor.

**Accionista estratégico y gobierno corporativo.** El tenedor de las acciones
serie BB, equivalentes al 15% del capital, designa directivos y veta decisiones
como la aprobación de estados financieros, los cambios de capital y el pago de
dividendos. Un desacuerdo en ese vehículo puede bloquear decisiones de la
asamblea, y el propio emisor identifica ese bloqueo como riesgo [@gap20f2025].
Tras la fusión de mayo de 2026, esos derechos especiales pasaron a los tenedores
directos de la nueva serie BB [@gapcbx2026].
:::

## Conclusión

GAP llega al cierre de 2025 como un negocio sólido en su operación y en
expansión en su balance, pero la solidez y la expansión tienen orígenes
distintos y conviene no confundirlos.

La solidez es estructural y procede del modelo de negocio. Catorce concesiones
con exclusividad geográfica, vigentes hasta 2048 en México, generan un ingreso
contractual que en 2025 alcanzó
`r fmt_mxn(latest$revenue_operating_mxn_m, 1)` millones y sostuvo un margen
EBITDA de `r fmt_pct(latest$ebitda_margin_ex_ifric, 1)`, nivel que casi ninguna
industria no regulada alcanza. La diversificación es real aunque parcial: la
mezcla aeronáutica y no aeronáutica reparte la dependencia entre tarifa regulada
y consumo comercial, y la presencia en México y Jamaica separa dos ciclos
turísticos; pero ambas patas descansan sobre la misma variable, el pasajero que
cruza la terminal, de modo que la diversificación atenúa la volatilidad sin
eliminar el factor común. La rentabilidad lo confirma: un ROA de
`r fmt_pct(roa, 1)` indica que el activo, por sí mismo, es productivo.

La expansión, en cambio, está financiada. El ingreso operativo creció
`r round(growth(latest$revenue_operating_mxn_m, first_year$revenue_operating_mxn_m), 1)`%
en dos años y el EBITDA alcanzó `r fmt_mxn(latest$ebitda_mxn_m, 1)` millones,
y el flujo de operación cubrió la inversión con holgura en los tres ejercicios.
Lo que el flujo no alcanzó a cubrir fue la inversión *más* los intereses *más*
las distribuciones, y ese faltante —`r fmt_mxn(abs(latest$funding_gap_mxn_m), 1)`
millones sólo en 2025— se financió con deuda. De ahí que el pasivo financiero creciera
`r round(growth(latest$total_debt_mxn_m, first_year$total_debt_mxn_m), 1)`% frente
a `r round(growth(latest$total_equity_mxn_m, first_year$total_equity_mxn_m), 1)`%
del capital, que la razón deuda a capital pasara de
`r round(first_year$debt_to_equity, 2)` a `r round(latest$debt_to_equity, 2)`
veces, y que la deuda neta se situara en
`r round(latest$net_debt_to_ebitda, 2)` veces EBITDA. El ROE de
`r fmt_pct(roe_controlling, 1)` debe leerse en ese marco: es alto no porque la
operación rinda extraordinariamente —el ROA muestra que no—, sino porque el
capital contable se mantiene reducido por distribuciones sostenidas mientras el
activo se financia con pasivo. La respuesta a si GAP está en expansión o en
consolidación es, entonces, que está en expansión operativa y en consolidación
financiera simultáneas: crece la capacidad y se alarga el perfil de la deuda, sin
que el balance se desapalanque.

El resto de la evidencia apunta en la misma dirección. Los márgenes se
comprimieron de forma ordenada en los cinco niveles medidos, y la compresión es
mayor cuanto más abajo del estado de resultados se mire, lo que identifica a la
depreciación y al costo financiero de la nueva capacidad como su causa. El EPS
trimestral, calculado desde los estados primarios, muestra una rentabilidad por
acción hoy superior a la previa a la pandemia —media de
`r round(mean(recent$diluted_eps), 2)` pesos desde 2022 frente a
`r round(mean(eps$diluted_eps[eps$year == 2019]), 2)` en 2019— pero con un
coeficiente de variación
`r round(cv_recent / cv_2019, 1)`
veces mayor, y buena parte de la mejora por acción procede de una reducción de
`r fmt_pct(buyback_pct, 1)` en el número de acciones, no de la
operación. La política de distribuciones, que cambió de dividendo a reducción de
capital en 2024 y volvió al dividendo en 2025, compite con el CAPEX por el mismo
flujo y explica tanto el descenso del efectivo como la persistencia del
apalancamiento.

**Perfil de riesgo esperado para el precio de GAPB.** De todo lo anterior se
desprende una hipótesis contrastable, no un pronóstico de precio. Cabe esperar
un activo de **volatilidad moderada en régimen normal y con propensión a saltos
discretos**, es decir una distribución de rendimientos con colas más pesadas que
la normal y con volatilidad agrupada por periodos. El fundamento es que el flujo
subyacente es contractual y regulado, lo que ancla el comportamiento cotidiano
—como muestra el coeficiente de variación de
`r fmt_pct(cv_2019, 1)`
de 2019—, pero la estructura de costos fijos y el apalancamiento de
`r round(latest$debt_to_equity, 2)` veces convierten cualquier choque de tráfico
en una variación amplificada del resultado. Los detonantes de esos saltos están
identificados y son de naturaleza discreta más que continua: una revisión
tarifaria quinquenal desfavorable, un choque sanitario o climático como los ya
observados en 2020 y en 4T25, un cambio en la política comercial estadounidense
hacia México, un movimiento abrupto del tipo de cambio o de las tasas, y en 2026
la integración de CBX con su dilución de 15.1%. Cabe esperar además cierta
asimetría: los choques negativos golpean el tráfico de inmediato, mientras que
las mejoras tarifarias se acumulan con rezago quinquenal.

Esa caracterización es exactamente la hipótesis que la etapa siguiente debe
poner a prueba sobre la historia bursátil de GAPB. Si es correcta, los
rendimientos rechazarán la normalidad, la volatilidad mostrará agrupamiento y un
modelo de varianza condicional superará a una desviación estándar constante; si
no lo es, el diagnóstico fundamental de este reporte deberá revisarse.

## Referencias
