---
title: "El activo y su negocio"
subtitle: "Caracterización del emisor, estructura financiera y taxonomía de riesgos"
date: last-modified
date-format: "D [de] MMMM [de] YYYY"
---

```{r setup}
#| include: false
source("_setup.R")
```

## Introducción

::: {.callout-important title="Pendiente de redacción"}
Síntesis de lo que se presenta en esta etapa: qué se caracteriza, con qué
información y a qué conclusión se llega.
:::

## Descripción general del activo y del negocio

::: {.callout-important title="Pendiente de redacción"}
El objetivo de este apartado es **dimensionar** la empresa, no enumerarla. Los
siguientes elementos son insumos para ese argumento:

- giro y función principal;
- inicio de operaciones y evolución;
- líneas de negocio y su peso relativo;
- presencia geográfica;
- marcas, subsidiarias y activos concesionados;
- plantilla aproximada;
- infraestructura clave;
- competidores y posición de mercado;
- eventos recientes relevantes.

Cada afirmación se respalda con reporte trimestral, informe anual o documento
oficial de la BMV, citado con `@clave` contra `references.bib`.
:::

```{r asset-metadata}
#| echo: false
report_table(
  asset_meta(),
  caption = "Identificación del emisor analizado."
)
```

## Análisis de estados financieros

Los fundamentales provienen de FactSet y no se versionan en este repositorio.
Para reproducir este apartado se requiere una clave con entitlements de API:

```r
source("../analysis/03_ingest_fundamentals.R")
```

::: {.callout-important title="Pendiente de redacción"}
Ingresos, márgenes bruto, operativo y neto de los últimos tres ejercicios, con
la definición de cada margen y su interpretación económica. Nivel de
endeudamiento y estructura de capital.

Reportar cifras no es analizarlas: cada movimiento relevante debe tener una
explicación en términos del negocio.
:::

## Indicadores financieros clave

::: {.callout-important title="Pendiente de redacción"}
ROE, ROA, deuda/capital, deuda/EBITDA y margen EBITDA, con el dato más reciente.
Para cada indicador: definición, valor, y qué dice sobre este negocio en
particular.
:::

## Utilidad por acción

::: {.callout-important title="Pendiente de redacción"}
Evolución trimestral del EPS de 2019 a 2025 y su estabilidad en el tiempo.
:::

## Dividendos y *splits*

::: {.callout-important title="Pendiente de redacción"}
Política de dividendos, su frecuencia, y cualquier cambio relevante. *Splits*
históricos, fechas y proporciones, y su efecto sobre la serie de precios
ajustada que utilizan las etapas siguientes.
:::

## Identificación de riesgos

::: {.callout-important title="Pendiente de redacción"}
Riesgos operativos, macroeconómicos y financieros del emisor, argumentados en
términos de cómo cada uno se transmite al precio de la acción.

Este apartado es el puente conceptual hacia las etapas cuantitativas: lo que
aquí se identifique como fuente de riesgo debe reaparecer en la etapa 02 como
evento y en las etapas 03 a 05 como volatilidad medida.
:::

## Conclusión

::: {.callout-important title="Pendiente de redacción"}
Caracterización integrada del negocio —sólido, en expansión o en consolidación—
sostenida por la evidencia de los apartados anteriores, y el perfil de riesgo
que cabría esperar observar después en el precio.
:::

## Referencias
