---
title: "Precio, caídas y eventos"
subtitle: "Trayectoria histórica, drawdowns y su atribución a hechos del entorno"
date: last-modified
date-format: "D [de] MMMM [de] YYYY"
---

```{r setup}
#| include: false
source("_setup.R")
```

```{r data}
#| include: false
prices <- read_dataset("prices_daily")
returns <- read_dataset("returns_daily")
gdp <- read_processed("gdp_mx")

subject_prices <- prices[prices$ticker == subject(), ]
subject_returns <- returns[returns$ticker == subject(), ]
```

## Introducción

::: {.callout-important title="Pendiente de redacción"}
Qué se examina en esta etapa y por qué: el precio responde a información nueva
que los inversionistas no controlan ni anticipan, y esa exposición es una parte
fundamental del riesgo financiero.
:::

## Exploración de la serie histórica

```{r}
#| label: fig-price
#| fig-cap: "Precio ajustado de GAPB desde su listado en la BMV."
ggplot(subject_prices, aes(date, adjusted)) +
  geom_line(colour = RISK_PALETTE[1], linewidth = 0.5) +
  scale_y_continuous(labels = label_dollar(prefix = "$")) +
  labs(
    x = NULL, y = "Precio ajustado (MXN)",
    caption = "Fuente: Yahoo Finance / BMV. Serie ajustada por dividendos y splits."
  )
```

```{r}
#| label: fig-returns
#| fig-cap: "Rendimientos logarítmicos diarios."
ggplot(subject_returns, aes(date, log_return)) +
  geom_line(colour = RISK_PALETTE[1], linewidth = 0.25) +
  scale_y_continuous(labels = label_percent(accuracy = 1)) +
  labs(x = NULL, y = "Rendimiento logarítmico diario")
```

### Máximo *drawdown*

El *drawdown* mide la caída proporcional desde el máximo acumulado hasta la
fecha:

$$
DD_t = \frac{S_t}{\max_{s \le t} S_s} - 1
$$

```{r}
#| label: tbl-drawdown
drawdown <- max_drawdown(subject_prices$adjusted, subject_prices$date)
report_table(drawdown, caption = "Máximo drawdown del periodo completo.")
```

```{r}
#| label: fig-drawdown
#| fig-cap: "Drawdown respecto del máximo acumulado."
subject_prices$drawdown <- drawdown_series(subject_prices$adjusted)
ggplot(subject_prices, aes(date, drawdown)) +
  geom_area(fill = RISK_PALETTE[1], alpha = 0.25) +
  geom_line(colour = RISK_PALETTE[1], linewidth = 0.4) +
  scale_y_continuous(labels = label_percent(accuracy = 1)) +
  labs(x = NULL, y = "Drawdown")
```

::: {.callout-important title="Pendiente de redacción"}
Descripción del comportamiento general e identificación de **al menos cinco
periodos** con movimientos pronunciados, justificados con criterio financiero y
no sólo visual.
:::

## Eventos y explicación de los movimientos

::: {.callout-important title="Pendiente de redacción"}
Para cada periodo identificado: qué ocurrió en el entorno financiero,
macroeconómico, político o en la propia empresa, y por qué ese hecho es
relevante para el precio de este activo en particular.

El énfasis está en mostrar que el precio responde a choques e información nueva,
no en narrar la noticia.
:::

## Relación con el ciclo económico

```{r}
#| label: fig-gdp
#| fig-cap: "Rendimiento anual del activo frente al crecimiento anual del PIB real de México."
annual <- do.call(rbind, lapply(
  split(subject_returns, format(subject_returns$date, "%Y")),
  function(one) {
    data.frame(
      year = as.integer(format(one$date[1], "%Y")),
      asset_return = 100 * (exp(sum(one$log_return)) - 1),
      stringsAsFactors = FALSE
    )
  }
))
combined <- merge(annual, gdp[, c("year", "gdp_growth")], by = "year")

long <- rbind(
  data.frame(year = combined$year, serie = "GAPB", valor = combined$asset_return),
  data.frame(year = combined$year, serie = "PIB real", valor = combined$gdp_growth)
)

ggplot(long, aes(year, valor, fill = serie)) +
  geom_col(position = position_dodge(width = 0.75), width = 0.7) +
  geom_hline(yintercept = 0, colour = RISK_INK$baseline, linewidth = 0.3) +
  scale_fill_manual(values = unname(RISK_PALETTE[1:2])) +
  labs(
    x = NULL, y = "Variación anual (%)",
    caption = "Fuentes: Yahoo Finance / BMV y Banco Mundial."
  )
```

```{r}
#| label: tbl-gdp
report_table(
  combined,
  caption = "Rendimiento anual del activo y crecimiento del PIB real.",
  digits = 2
)
```

::: {.callout-important title="Pendiente de redacción"}
¿El activo se mueve con el ciclo económico, lo amplifica o se desacopla? ¿Qué
explica las coincidencias y las diferencias?
:::

## Periodo reciente

::: {.callout-important title="Pendiente de redacción"}
Eventos del último año —tasas de interés, entorno internacional, cambios
regulatorios, resultados trimestrales— y cómo se reflejan, o no, en el precio y
en los rendimientos.
:::

## Conclusión

::: {.callout-important title="Pendiente de redacción"}
Síntesis razonada, no resumen: qué enseña este ejercicio sobre el riesgo, la
incertidumbre y el papel de la información nueva en la formación de precios.
:::

## Referencias
