---
title: "Rendimientos, volatilidad y movimiento browniano geométrico"
subtitle: "Distribución empírica, pruebas de normalidad y proyección del precio"
author:
  - "Santiago Álvarez Tostado Estrada"
  - "Francisco Uriel Ledezma Chávez"
  - "Jorge Isaac López Ávila"
  - "Juan Pablo Morán Errejón"
date: last-modified
date-format: "D [de] MMMM [de] YYYY"
---

```{r setup}
#| include: false
source("_setup.R")
```

<dl class="report-meta" aria-label="Ficha técnica del reporte">
<div><dt>Fuente de datos</dt><dd>Yahoo Finance / BMV</dd></div>
<div><dt>Corte financiero</dt><dd>31 de diciembre de 2025</dd></div>
<div><dt>Moneda</dt><dd>MXN por acción; rendimientos adimensionales</dd></div>
<div><dt>Periodo cubierto</dt><dd>27 de febrero de 2006–26 de agosto de 2026</dd></div>
</dl>

```{r data}
#| include: false
prices <- read_dataset("prices_daily")
returns <- read_dataset("returns_daily")

subject_prices <- prices[prices$ticker == subject(), ]
subject_returns <- returns[returns$ticker == subject(), ]

sample_returns <- in_sample(subject_returns)
sample_prices <- in_sample(subject_prices)
```

## Introducción

::: {.callout-important title="Pendiente de redacción"}
Propósito del análisis y estructura del documento.
:::

## Metodología

El rendimiento logarítmico diario se define como

$$
r_t = \ln\!\left(\frac{S_t}{S_{t-1}}\right)
$$

Los rendimientos logarítmicos son aditivos en el tiempo, propiedad que hace
exacto el escalamiento por horizonte. Bajo el supuesto de independencia serial,
la media y la volatilidad se anualizan como

$$
\mu_{\text{anual}} = 252\,\mu_{\text{diario}}
\qquad
\sigma_{\text{anual}} = \sqrt{252}\,\sigma_{\text{diario}}
$$

## Rendimientos y volatilidad

La @tbl-moments resume la muestra completa y la @tbl-moments-annual permite
comparar los cambios entre años.

### Periodo completo de estimación

```{r}
#| label: tbl-moments
report_table(
  return_moments(sample_returns$log_return),
  caption = "Momentos de la muestra de estimación (2021-2025)."
)
```

### Estimación año por año

```{r}
#| label: tbl-moments-annual
report_table(
  return_moments_by_year(sample_returns),
  caption = "Media y volatilidad, diarias y anualizadas, por año."
)
```

::: {.callout-important title="Pendiente de redacción"}
¿Hay cambios estructurales? ¿Años con volatilidad particularmente elevada?
¿Periodos de mayor riesgo, y a qué corresponden?
:::

## Pruebas estadísticas

### Normalidad

El estadístico de Jarque-Bera contrasta conjuntamente el tercer y cuarto momento
contra los de una normal:

La @tbl-jb formaliza el contraste y la @fig-distribution permite comparar la
densidad empírica con la normal ajustada.

$$
JB = \frac{n}{6}\left(S^2 + \frac{(K-3)^2}{4}\right) \;\sim\; \chi^2_{2}
$$

```{r}
#| label: tbl-jb
jb <- jarque_bera_table(list(
  "Rendimientos" = sample_returns$log_return,
  "Precio" = sample_prices$adjusted,
  "Logaritmo del precio" = log(sample_prices$adjusted)
))
report_table(jb, caption = "Prueba de Jarque-Bera sobre las tres series.")
```

```{r}
#| label: fig-distribution
#| fig-cap: "Distribución empírica de los rendimientos diarios frente a la normal ajustada."
mu <- mean(sample_returns$log_return)
sigma <- sd(sample_returns$log_return)

ggplot(sample_returns, aes(log_return)) +
  geom_histogram(aes(y = after_stat(density)), bins = 80,
                 fill = RISK_PALETTE[1], alpha = 0.7) +
  stat_function(fun = dnorm, args = list(mean = mu, sd = sigma),
                colour = RISK_PALETTE[2], linewidth = 0.7) +
  scale_x_continuous(labels = label_percent(accuracy = 1)) +
  labs(
    x = "Rendimiento logarítmico diario", y = "Densidad",
    caption = "Barra: distribución empírica. Línea: normal con la media y la desviación de la muestra."
  )
```

### Media igual a cero

$$
t = \frac{\bar{r}}{s/\sqrt{n}} \;\sim\; t_{\,n-1}
$$

La @tbl-ttest reporta la estimación y la decisión estadística correspondiente.

```{r}
#| label: tbl-ttest
report_table(
  mean_zero_test(sample_returns$log_return),
  caption = "Prueba t de media diaria igual a cero."
)
```

::: {.callout-important title="Pendiente de redacción"}
Interpretación en términos de eficiencia de mercado. No rechazar la hipótesis de
media cero es el resultado interesante, no el decepcionante.
:::

## Modelo con parámetros diarios

El movimiento browniano geométrico postula

$$
dS_t = \mu S_t\,dt + \sigma S_t\,dW_t
$$

cuya solución, por el lema de Itô, es

$$
S_t = S_0 \exp\!\left[\left(\mu - \tfrac{\sigma^2}{2}\right)t + \sigma W_t\right]
$$

de modo que $\ln S_t$ es normal y $S_t$ es lognormal. El intervalo de confianza
se construye sobre los cuantiles de la lognormal, no como una banda simétrica
alrededor de la media: el precio no puede ser negativo y su distribución es
asimétrica a la derecha.

La @tbl-gbm-daily presenta las proyecciones construidas con parámetros diarios.

```{r}
#| label: tbl-gbm-daily
gbm <- gbm_params(sample_returns$log_return)
s0 <- sample_prices$adjusted[which.max(sample_prices$date)]

report_table(
  gbm_projection(s0, gbm$nu_daily, gbm$sigma_daily, params()$gbm$horizons_days),
  caption = "Proyección con parámetros diarios. Horizonte en días hábiles."
)
```

## Modelo con parámetros anuales

La @tbl-gbm-annual expresa la misma proyección en horizontes anuales.

```{r}
#| label: tbl-gbm-annual
horizons_years <- params()$gbm$horizons_months / 12

report_table(
  gbm_projection(s0, gbm$nu_annual, gbm$sigma_annual, horizons_years),
  caption = "Proyección con parámetros anualizados. Horizonte en años."
)
```

::: {.callout-important title="Pendiente de redacción"}
Cómo se amplifica la incertidumbre al ampliar el horizonte: el ancho del
intervalo crece con $\sqrt{t}$ mientras el valor esperado crece con $t$.
:::

## Discusión

::: {.callout-important title="Pendiente de redacción"}
¿Son normales los rendimientos? ¿Es el precio normal o lognormal? ¿Qué implica
suponer normalidad al modelar riesgo, y qué riesgos introduce ese supuesto en la
toma de decisiones? La respuesta debe apoyarse en los estadísticos calculados
arriba, no en la teoría general.
:::

## Conclusiones

::: {.callout-important title="Pendiente de redacción"}
Síntesis de hallazgos y validez del modelo teórico frente a los datos.
:::

## Referencias
