---
title: "Modelos de varianza"
subtitle: "Promedios móviles, EWMA, EWMA calibrado y ARCH/GARCH, evaluados fuera de muestra"
date: last-modified
date-format: "D [de] MMMM [de] YYYY"
---

```{r setup}
#| include: false
source("_setup.R")
```

```{r data}
#| include: false
returns <- read_processed("returns_daily")
subject_returns <- returns[returns$ticker == subject(), ]

estimation <- in_sample(subject_returns)
evaluation <- subject_returns[subject_returns$date >= as.Date(params()$sample$oos_start), ]
```

## Introducción

::: {.callout-important title="Pendiente de redacción"}
Qué se estima, con qué información y cómo se compara.
:::

## Metodología

Cuatro estimadores de la misma cantidad, ordenados por cuánta estructura
suponen:

$$
\text{MA}(m):\quad \hat\sigma^2_t = \frac{1}{m}\sum_{i=1}^{m} r^2_{t-i}
$$

$$
\text{EWMA}:\quad \hat\sigma^2_t = \lambda\,\hat\sigma^2_{t-1} + (1-\lambda)\,r^2_{t-1}
$$

$$
\text{GARCH}(p,q):\quad \sigma^2_t = \omega + \sum_{i=1}^{q}\alpha_i r^2_{t-i} + \sum_{j=1}^{p}\beta_j \sigma^2_{t-j}
$$

Los cuatro estiman la varianza a partir de rendimientos al cuadrado y no de
desviaciones respecto de una media móvil. A frecuencia diaria la media es
indistinguible de cero —la etapa 03 lo contrasta directamente— y restar una
estimación ruidosa de ella agrega varianza al estimador sin eliminar sesgo.

Toda estimación en $t$ usa información hasta $t-1$. Los parámetros se estiman
con datos hasta el **31 de diciembre de 2025** y se evalúan sobre 2026.

## Promedios móviles

```{r}
#| label: fig-ma
#| fig-cap: "Volatilidad estimada con distintas ventanas móviles."
ma <- ma_volatility_grid(estimation$log_return)
ma_long <- do.call(rbind, lapply(colnames(ma), function(column) {
  data.frame(
    date = estimation$date,
    ventana = column,
    sigma = ma[, column],
    stringsAsFactors = FALSE
  )
}))
ma_long <- ma_long[is.finite(ma_long$sigma), ]

ggplot(ma_long, aes(date, sigma, colour = ventana)) +
  geom_line(linewidth = 0.4) +
  scale_y_continuous(labels = label_percent(accuracy = 0.1)) +
  labs(x = NULL, y = "Volatilidad diaria estimada")
```

::: {.callout-important title="Pendiente de redacción"}
Selección de $m$ con criterio de ajuste y capacidad predictiva, e interpretación
de cómo cambia la estimación conforme se amplía la ventana.
:::

## EWMA

```{r}
#| label: fig-ewma
#| fig-cap: "EWMA con el factor de decaimiento de RiskMetrics."
lambda_rm <- params()$variance$ewma$lambda_riskmetrics
estimation$ewma <- ewma_volatility(estimation$log_return, lambda = lambda_rm)

ggplot(estimation[is.finite(estimation$ewma), ], aes(date, ewma)) +
  geom_line(colour = RISK_PALETTE[1], linewidth = 0.4) +
  scale_y_continuous(labels = label_percent(accuracy = 0.1)) +
  labs(x = NULL, y = "Volatilidad diaria estimada")
```

## EWMA calibrado con los datos

```{r}
#| label: tbl-ewma-fit
fit_rmse <- ewma_fit_lambda(estimation$log_return, loss = "rmse")
fit_ll <- ewma_fit_lambda(estimation$log_return, loss = "loglik")

report_table(
  data.frame(
    criterio = c("RMSE", "Log-verosimilitud"),
    lambda = c(fit_rmse$lambda, fit_ll$lambda),
    alpha = c(fit_rmse$alpha, fit_ll$alpha)
  ),
  caption = "Factor de decaimiento seleccionado bajo cada criterio."
)
```

::: {.callout-important title="Pendiente de redacción"}
Justificación de $\lambda$ y comparación de la velocidad de respuesta frente a
los promedios móviles. Si los dos criterios discrepan, la discrepancia es
informativa: el RMSE es simétrico, la verosimilitud penaliza mucho más
subestimar la volatilidad que sobreestimarla.
:::

## ARCH / GARCH

```{r}
#| label: tbl-garch
#| eval: false
garch <- fit_garch(estimation$log_return)
report_table(garch$selection, caption = "Tabla de selección de órdenes.")
```

::: {.callout-important title="Pendiente de redacción"}
Identificación del modelo, justificación del orden seleccionado e
interpretación de los coeficientes: persistencia $\alpha + \beta$, velocidad de
reversión y significado de una persistencia cercana a uno.

Activar el chunk anterior cuando `rugarch` esté instalado (`renv::restore()`).
:::

## Evaluación fuera de muestra

```{r}
#| label: tbl-scores
#| eval: false
realised <- realised_volatility(evaluation$log_return)

scores <- rbind(
  score_volatility(ma_oos, realised, "MA(m*)"),
  score_volatility(ewma_oos, realised, "EWMA"),
  score_volatility(ewma_fit_oos, realised, "EWMA calibrado"),
  score_volatility(garch_oos, realised, "GARCH")
)
report_table(scores, caption = "Desempeño fuera de muestra, 2026.")
```

::: {.callout-important title="Pendiente de redacción"}
Construir las series fuera de muestra de cada modelo y compararlas contra la
volatilidad realizada. Responder de forma argumentada:

- ¿Qué modelo captura mejor los periodos de alta volatilidad?
- ¿Cuál reacciona más rápido a los cambios de mercado?
- ¿Cuál es más estable en sus estimaciones?
- ¿Cuál tiende a sobreestimar y cuál a subestimar?
:::

## Conclusión

::: {.callout-important title="Pendiente de redacción"}
Comparación general y, desde una perspectiva financiera, qué modelo se usaría y
por qué.
:::

## Referencias
