---
title: "Valor en Riesgo y *Expected Shortfall*"
subtitle: "Cartera de seis emisoras: estimación, backtesting y optimización"
author:
  - "Santiago Álvarez Tostado Estrada"
  - "Francisco Uriel Ledezma Chávez"
  - "Jorge Isaac López Ávila"
  - "Juan Pablo Morán Errejón"
date: last-modified
date-format: "D [de] MMMM [de] YYYY"
---

```{r setup}
#| include: false
source("_setup.R")
```

<dl class="report-meta" aria-label="Ficha técnica del reporte">
<div><dt>Fuente de datos</dt><dd>Yahoo Finance / BMV para seis emisoras</dd></div>
<div><dt>Corte financiero</dt><dd>31 de diciembre de 2025</dd></div>
<div><dt>Moneda</dt><dd>MXN; pérdidas y rendimientos de cartera</dd></div>
<div><dt>Periodo cubierto</dt><dd>8 de junio de 2017–26 de agosto de 2026</dd></div>
</dl>

```{r data}
#| include: false
prices <- read_dataset("prices_daily")
returns <- read_dataset("returns_daily")

matrix_returns <- returns_matrix(returns)
portfolio <- build_portfolio(prices)
portfolio_r <- portfolio_returns(matrix_returns, portfolio$weights)
```

## Introducción

::: {.callout-important title="Pendiente de redacción"}
Qué se estima y con qué propósito.
:::

## Construcción de la cartera

La cartera invierte `r fmt_mxn(params()$var$position_mxn)` en cada una de las
seis emisoras. Son pesos iguales en **monto**, no en número de acciones: las
seis cotizan a niveles de precio muy distintos y una cartera de cien acciones de
cada una sería una apuesta concentrada en la más cara.

La @tbl-portfolio presenta la composición monetaria inicial.

```{r}
#| label: tbl-portfolio
report_table(
  portfolio$holdings,
  caption = paste0("Composición inicial al ", portfolio$as_of, ".")
)
```

El valor inicial de la cartera es $S_0 =$ `r fmt_mxn(portfolio$value)`.

## VaR no paramétrico: simulación histórica

El cuantil se lee directamente de la distribución empírica, sin suponer ninguna
forma funcional, de modo que las colas pesadas y la asimetría se arrastran tal
como la muestra las exhibe.

La @tbl-var-hist cuantifica los escenarios y la @fig-var sitúa visualmente los
umbrales sobre la distribución de pérdidas y ganancias.

```{r}
#| label: tbl-var-hist
grid <- expand.grid(
  confidence = params()$var$confidence,
  horizon = params()$var$horizons_days
)
hist_var <- do.call(rbind, lapply(seq_len(nrow(grid)), function(i) {
  var_historical(portfolio_r, grid$confidence[i], grid$horizon[i], portfolio$value)
}))
report_table(hist_var, caption = "VaR por simulación histórica.", digits = 2)
```

```{r}
#| label: fig-var
#| fig-cap: "Distribución de pérdidas y ganancias diarias de la cartera, con el VaR a un día."
pnl <- portfolio$value * (exp(portfolio_r) - 1)
cuts <- vapply(params()$var$confidence, function(c) {
  -var_historical(portfolio_r, c, 1, portfolio$value)$var_currency
}, numeric(1))
cut_labels <- data.frame(
  confidence = paste0(100 * params()$var$confidence, "%"),
  value = cuts,
  stringsAsFactors = FALSE
)

ggplot(data.frame(pnl = pnl), aes(pnl)) +
  geom_histogram(bins = 100, fill = RISK_PALETTE[1], alpha = 0.7) +
  geom_vline(
    data = cut_labels, aes(xintercept = value, colour = confidence),
    linewidth = 0.6
  ) +
  scale_colour_manual(values = unname(RISK_PALETTE[c(2, 4, 6)])) +
  scale_x_continuous(labels = label_dollar(prefix = "$")) +
  labs(
    x = "Pérdida / ganancia diaria (MXN)", y = "Frecuencia",
    caption = "Líneas verticales: VaR a un día por nivel de confianza."
  )
```

## VaR paramétrico

Bajo normalidad, con $\Sigma$ la matriz de covarianzas y $w$ el vector de pesos:

$$
\sigma_p = \sqrt{w' \Sigma\, w}
\qquad
\text{VaR}_{h} = S_0\left(1 - e^{\,z_{1-c}\,\sigma_p\sqrt{h}}\right)
$$

El escalamiento por $\sqrt{h}$ supone independencia serial: la varianza crece
linealmente en el tiempo y la desviación estándar con su raíz.

La @tbl-var-param resume el VaR paramétrico y la @tbl-cov documenta la
estructura de correlaciones utilizada.

```{r}
#| label: tbl-var-param
covariance <- covariance_matrix(matrix_returns)
sigma_p <- portfolio_sigma(portfolio$weights, covariance)

param_var <- do.call(rbind, lapply(seq_len(nrow(grid)), function(i) {
  var_parametric(sigma_p, grid$confidence[i], grid$horizon[i], portfolio$value)
}))
report_table(param_var, caption = "VaR paramétrico (varianza-covarianza).", digits = 2)
```

```{r}
#| label: tbl-cov
report_table(
  as.data.frame(round(stats::cov2cor(covariance), 3)),
  caption = "Matriz de correlaciones de los últimos seis meses."
)
```

## Backtesting

Cada día se estima el VaR con la ventana previa únicamente, de modo que la serie
es lo que el modelo habría reportado ese día. Estimarlo sobre la muestra completa
y contar excepciones contra esa misma muestra no es un *backtest*.

La prueba de cobertura incondicional de Kupiec contrasta el número observado de
excepciones contra el esperado:

$$
LR = -2\ln\frac{(1-p)^{\,n-x}\,p^{\,x}}{(1-\hat\pi)^{\,n-x}\,\hat\pi^{\,x}} \;\sim\; \chi^2_{1}
$$

La @tbl-backtest contrasta las excedencias observadas y esperadas.

```{r}
#| label: tbl-backtest
confidence <- 0.99
rolling_hist <- rolling_var(portfolio_r, confidence, method = "historical")
rolling_param <- rolling_var(portfolio_r, confidence, method = "parametric")

backtest <- rbind(
  cbind(metodo = "Histórico", backtest_var(portfolio_r, rolling_hist, confidence)),
  cbind(metodo = "Paramétrico", backtest_var(portfolio_r, rolling_param, confidence))
)
report_table(backtest, caption = "Backtesting del VaR a un día al 99%.")
```

::: {.callout-important title="Pendiente de redacción"}
Comparación de excepciones observadas contra esperadas y evaluación del
desempeño. Demasiadas pocas excepciones reprueban la prueba igual que
demasiadas: un modelo que nunca se excede no es conservador, está mal calibrado
y es caro.
:::

## Optimización de la cartera

```{r}
#| label: tbl-optimisation
#| eval: false
optimal <- optimise_min_var(matrix_returns)

comparison <- compare_allocations(
  matrix_returns,
  list(
    "Pesos iguales" = portfolio$weights,
    "VaR mínimo" = optimal$weights
  ),
  value = portfolio$value
)
report_table(comparison, caption = "Cartera equiponderada frente a la de VaR mínimo.", digits = 2)
```

::: {.callout-important title="Pendiente de redacción"}
Comparación de composiciones y análisis del cambio en riesgo y diversificación.
Activar el chunk cuando `nloptr` esté instalado (`renv::restore()`).
:::

## VaR individual y *Expected Shortfall*

La @tbl-individual presenta ambas medidas para la posición individual.

```{r}
#| label: tbl-individual
position <- params()$var$position_mxn
subject_returns <- returns[returns$ticker == subject(), "log_return"]

individual <- var_monte_carlo(
  subject_returns,
  confidence = params()$var$monte_carlo$confidence,
  horizon = 1,
  value = position
)
report_table(
  individual,
  caption = paste0("VaR y ES al 99% por Monte Carlo sobre una posición de ", fmt_mxn(position), " en ", subject(), "."),
  digits = 2
)
```

El *Expected Shortfall* es la pérdida promedio condicionada a haber rebasado el
VaR:

$$
\text{ES}_c = \mathbb{E}\left[\,L \mid L \ge \text{VaR}_c\,\right]
$$

Donde el VaR dice cuánto se pierde antes de entrar al peor 1%, el ES dice cuánto
se pierde dentro de ese 1% — la pregunta que el VaR es estructuralmente incapaz
de responder.

## Análisis e interpretación

::: {.callout-important title="Pendiente de redacción"}
- ¿Qué diferencias hay entre el VaR paramétrico y el no paramétrico?
- ¿Cuál captura mejor los eventos extremos?
- ¿Cuál es más conservador?
- ¿Qué implica elegir un modelo que subestima el riesgo?
- ¿Qué arroja el *backtesting* y qué se concluye de ello?
:::

## Conclusiones

::: {.callout-important title="Pendiente de redacción"}
Comparación de metodologías y justificación de cuál se usaría en la práctica.
:::

## Referencias
