---
title: "Análisis de riesgo de mercado"
subtitle: "Grupo Aeroportuario del Pacífico, Serie B (BMV: GAPB)"
date: last-modified
date-format: "D [de] MMMM [de] YYYY"
toc: false
number-sections: false
---

```{r setup}
#| include: false
source("_setup.R")
```

Este sitio reúne el análisis de riesgo de mercado de **Grupo Aeroportuario del
Pacífico** y de una cartera de seis emisoras de la Bolsa Mexicana de Valores. El
trabajo avanza en cinco etapas, de los fundamentos del emisor a un modelo de
Valor en Riesgo sometido a *backtesting*.

## Estructura del análisis

| Etapa | Pregunta que responde |
|---|---|
| [01 · El activo y su negocio](01-asset-profile.qmd) | ¿Qué hace la empresa, cómo se financia y qué riesgos carga por estructura? |
| [02 · Precio, caídas y eventos](02-price-history-events.qmd) | ¿Cómo se ha comportado el precio, dónde están las caídas y qué hechos las explican? |
| [03 · Rendimientos, volatilidad y GBM](03-returns-volatility-gbm.qmd) | ¿Son normales los rendimientos? ¿Qué implica proyectar el precio con un movimiento browniano geométrico? |
| [04 · Modelos de varianza](04-variance-models.qmd) | ¿Qué modelo de volatilidad pronostica mejor fuera de muestra? |
| [05 · Valor en Riesgo y *Expected Shortfall*](05-value-at-risk.qmd) | ¿Cuál es la exposición a pérdidas de la cartera y sobrevive el modelo al *backtesting*? |

## Universo analizado

```{r universe}
#| echo: false
report_table(
  universe()[, c("ticker", "name", "sector", "industry")],
  caption = "Emisoras que integran la cartera analizada en la etapa 05."
)
```

## Cobertura de datos

```{r coverage}
#| echo: false
prices <- read_dataset("prices_daily")
coverage <- do.call(rbind, lapply(split(prices, prices$ticker), function(one) {
  data.frame(
    ticker = unique(one$ticker),
    inicio = format(min(one$date)),
    fin = format(max(one$date)),
    observaciones = nrow(one),
    stringsAsFactors = FALSE
  )
}))
rownames(coverage) <- NULL
report_table(coverage, caption = "Historia de cotización disponible por emisora.")
```

## Procedencia de los datos

```{r provenance}
#| echo: false
manifest_path <- sub("prices_daily", "prices_provenance", attr(prices, "source_file"))
if (file.exists(proj_path(manifest_path))) {
  manifest <- utils::read.csv(proj_path(manifest_path), stringsAsFactors = FALSE)
  report_table(
    manifest[, c("ticker", "source", "rows", "first", "last")],
    caption = "Fuente efectiva de cada serie de precios en este render."
  )
} else {
  report_table(
    unique(prices[, c("ticker", "source")]),
    caption = "Fuente efectiva de cada serie de precios en este render."
  )
}
```

La fuente primaria de precios y fundamentales es **FactSet**. Cuando la clave no
está disponible o el endpoint no está habilitado, el pipeline recurre a Yahoo
Finance / BMV y lo declara explícitamente: la tabla anterior refleja de dónde
provino cada serie en este render, no de dónde debería provenir.

## Nota metodológica

Todo el análisis trabaja con rendimientos logarítmicos, aditivos en el tiempo, lo
que hace exacto —y no aproximado— el escalamiento por horizonte de las etapas 03
y 05. Los parámetros de cada modelo se estiman con información disponible hasta
el **31 de diciembre de 2025**; 2026 se reserva como periodo de evaluación fuera
de muestra.

Ningún reporte consulta una API durante el render: los scripts de `analysis/`
descargan y escriben, y los reportes únicamente leen. Esa separación es lo que
permite que cada cifra sea reproducible a partir de un conjunto de datos fijo en
lugar de depender de lo que un proveedor esté sirviendo el día de la
reconstrucción.

::: {.callout-note collapse="true"}
## Fuentes de información

Precios diarios, volumen y fundamentales corporativos: **FactSet**, citado como
fuente sin redistribución del contenido. Fuente de respaldo para precios: Yahoo
Finance / Bolsa Mexicana de Valores. Crecimiento anual del PIB real de México:
Banco Mundial.
:::
