---
title: "Riesgo de mercado en una concesionaria aeroportuaria: precio, volatilidad y Valor en Riesgo de GAPB, 2006-2026"
author:
  - name: Francisco Uriel Ledezma Chávez
  - name: Juan Pablo Morán
  - name: Isacc Ávila
  # - name: <pendiente de confirmar>
date: last-modified
date-format: "D [de] MMMM [de] YYYY"
lang: es
bibliography: ../reports/references.bib
csl: apa.csl
format:
  docx:
    toc: true
    number-sections: true
    highlight-style: github
  html:
    toc: true
    number-sections: true
    theme: [cosmo, ../reports/_theme.scss]
execute:
  echo: false
  warning: false
  message: false
---

```{r setup}
#| include: false
source(file.path("..", "R", "utils_io.R"))
source_lib()
suppressPackageStartupMessages(library(ggplot2))
theme_set(theme_risk())
```

## Resumen {.unnumbered}

> *Entre 150 y 200 palabras. Debe contener el objetivo del trabajo, la
> metodología principal, los hallazgos clave y la relevancia del análisis para el
> mercado. Se redacta al final, cuando los resultados están cerrados.*

**Palabras clave:** riesgo de mercado, volatilidad condicional, Valor en Riesgo,
GARCH, Bolsa Mexicana de Valores.

## Introducción

> *Contexto del activo y del sector, relevancia en el mercado mexicano e
> historia de cotización en la BMV. Importancia del análisis de precios,
> volatilidad y riesgo para inversionistas y gestores. Objetivo general y
> objetivos específicos.*

### Preguntas de investigación

> *Las preguntas que el trabajo responde, formuladas de manera que puedan
> contestarse con la evidencia que se presenta más adelante.*

## Revisión de literatura

> *Comportamiento de precios en mercados emergentes; modelos de volatilidad
> condicional; uso del Valor en Riesgo en la gestión de riesgo. La revisión es
> breve y se conecta con las decisiones metodológicas que se toman después, no
> con el estado del arte en abstracto.*

El estudio se apoya en la literatura clásica de heterocedasticidad condicional
[@engle1982; @bollerslev1986], en el marco de RiskMetrics para la estimación de
volatilidad exponencialmente ponderada [@riskmetrics1996], y en el trabajo sobre
validación de modelos de riesgo [@kupiec1995; @christoffersen1998] y medidas
coherentes de riesgo [@artzner1999].

## Metodología

### Datos

> *Fuentes, periodo analizado, frecuencia y variables consideradas.*

```{r data-summary}
prices <- read_processed("prices_daily")
returns <- read_processed("returns_daily")
subject_prices <- prices[prices$ticker == subject(), ]

knitr::kable(
  data.frame(
    Emisora = subject(),
    Inicio = format(min(subject_prices$date)),
    Fin = format(max(subject_prices$date)),
    Observaciones = nrow(subject_prices),
    Frecuencia = "Diaria"
  ),
  caption = "Cobertura de la serie analizada."
)
```

### Procedimientos

> *Especificación de cada modelo con sus ecuaciones, criterios de selección de
> parámetros y la partición entre muestra de estimación y periodo de evaluación
> fuera de muestra.*

## Resultados

### Análisis histórico

### Estadísticos descriptivos

### Simulación del precio

### Modelos de volatilidad

### Valor en Riesgo

## Discusión

> *Los resultados se confrontan con la teoría y con la evidencia previa. Se
> analizan las diferencias entre volatilidad realizada y estimada, se reconocen
> los supuestos y las limitaciones del ejercicio, y se discuten las
> implicaciones para un inversionista en la coyuntura actual.*

## Conclusiones

> *Hallazgo, explicación, implicación y recomendación. Las limitaciones se
> declaran; un resultado adverso se explica, no se omite.*

## Referencias {.unnumbered}

::: {#refs}
:::

## Anexos {.unnumbered}
